ACORDAO-COMPLETO-2532918

ACÓRDÃO 165/2023 ATA 4/2023 - PLENÁRIO

VISTOS, relatados e discutidos estes autos de Auditoria realizada com vistas a avaliar a legalidade e a legitimidade da utilização dos recursos referentes ao Termo de Compromisso 0367.942-42/2011, vinculado à segunda etapa do Programa de Aceleração do Crescimento (PAC 2) , para a realização de intervenções no curso do Rio Príncipe (Teresópolis/RJ) , após o desastre provocado por intensas chuvas no ano de 2011;
ACORDAM os Ministros do Tribunal de Contas da União, reunidos em Sessão do Plenário, diante das razões expostas pelo Relator em:
9.1. rejeitar as razões de justificativa de Fernando Antonio de Freitas Mascarenhas e de Marco Aurélio Damato Porto;
9.2. dar ciência ao Inea acerca da alteração irregular do objeto e do valor do Contrato 03/2013-Inea por meio do 1º Aditivo, de 10/12/2014, em percentual superior ao definido pelo art. 65, §1º, da Lei 8.666/1993 e pela Decisão 215/1999-TCU-Plenário, a fim de que sejam adotadas medidas internas com vistas à prevenção de outras ocorrências semelhantes, nos termos do art. 9º, inciso I, da Resolução-TCU 315/2020;
9.3. arquivar os presentes autos, em razão da prescrição intercorrente, nos termos dos arts. 2º, 4º, inciso IV, 8º, 10º e 11º da Resolução-TCU 334/2022;
9.4. dar ciência da presente deliberação à Caixa Econômica Federal, ao Instituto Estadual do Ambiente (Inea) , ao Ministério das Cidades (atual Ministério do Desenvolvimento Regional) , a Fernando Antonio de Freitas Mascarenhas e a Marco Aurélio Damato Porto.

Relatório de auditoria realizada, no âmbito do Fiscobras 2015, nas obras e serviços de Controle de Inundações na bacia do rio Príncipe -Teresópolis/RJ.

Caixa Econômica Federal; Instituto Estadual do Ambiente; Ministério das Cidades (extinta).

3. Interessados/Responsáveis:
3.1. Interessados: Caixa Econômica Federal - Agência Cabo Branco-Est.Unif.PB (00.360.305/0036-34); Congresso Nacional (vinculador); Dimensional Engenharia Ltda (00.299.904/0001-60); Instituto Estadual do Ambiente (10.598.957/0001-35); Ministério das Cidades.
3.2. Responsáveis: Fernando Antonio de Freitas Mascarenhas (XXX.463.637-XX); Marco Aurélio Damato Porto (XXX.220.187-XX).

13.1. Ministros presentes: Bruno Dantas (Presidente), Walton Alencar Rodrigues, Benjamin Zymler, Aroldo Cedraz (Relator) e Antonio Anastasia.
13.2. Ministros-Substitutos convocados: Augusto Sherman Cavalcanti, Marcos Bemquerer Costa e Weder de Oliveira.

AROLDO CEDRAZ

Adoto, como Relatório, a instrução autuada como peça 146, elaborada por auditor da Secretaria de Fiscalização de Infraestrutura Urbana (SeinfraUrbana) , a qual contou com a anuência de seu corpo dirigente às peças 147-148:
"A. INTRODUÇÃO
1.	Trata-se de processo de auditoria com vistas a avaliar a legalidade e a legitimidade da utilização dos recursos referentes ao Termo de Compromisso 0367.942-42/2011 (Siafi 671376) , vinculado à segunda etapa do Programa de Aceleração do Crescimento (PAC 2) . Esse empreendimento está inserido no conjunto de investimentos realizados pela União na Região Serrana do estado do Rio de Janeiro após o desastre provocado por intensas chuvas no ano de 2011.
2.	O referido instrumento de repasse teve por objeto a realização de serviços no curso do Rio Príncipe, localizado em Teresópolis/RJ, que inicialmente incluíam terraplenagem para implantação de calha, obras hidráulicas para proteção de taludes, construção de três barragens para amortecimento de cheias, recomposição vegetal e a implantação de parque fluvial. 
3.	São partes do termo de compromisso: (i) a União Federal, por intermédio do extinto Ministério das Cidades (atualmente Ministério do Desenvolvimento Regional - MDR) , na qualidade de compromitente, representado pela Caixa Econômica Federal (Caixa) ; (ii) o Estado do Rio de Janeiro, na qualidade de compromissário; e (iii) o Instituto Estatual do Ambiente (Inea) , como interveniente executor. 
4.	Considerando o documento da Caixa Econômica Federal (peça 46) , datado em 10/6/2015, que informa sobre a eliminação do valor inicialmente previsto a título de contrapartida, o Termo de Compromisso teria valor total de R$ 144.508.290,81, proveniente exclusivamente de recursos da União. No entanto, no Sistema de Acompanhamento de Obras (Siurb) , mantido pela própria Caixa, o valor do instrumento de repasse registrado é R$ 150.208.290,81 (que equivale aos citados recursos da União, somados a R$ 5.700.000,00 de contrapartida) , conforme consulta realizada em 18/2/2022.
5.	Esclarece-se que as intervenções em comento no Rio Príncipe foram inseridas no escopo da Concorrência Nacional 19/2012, que também abrangeu obras relativas ao Rio Imbuí e ao Rio Paquequer (afluentes do Rio Príncipe, também situados no município de Teresópolis) , sendo essas intervenções custeada por recursos de outro instrumento de repasse firmado com o MCidades, o Termo de Compromisso 0367.94357/2011.
6.	O objeto do referido certame foi adjudicado para a empresa Dimensional Engenharia Ltda, originando o Contrato 03/2013-Inea, datado em 18/2/2013, no valor de R$ 160.316.556,72, o que corresponde a um desconto de apenas 0,78% em relação ao valor estimado pela administração (R$ 161.560.580,26) . Com base nas planilhas orçamentárias apresentadas pela empresa vencedora, o valor contratado inicialmente estava assim dividido: 
Tabela 1 - Valores relativos às intervenções abrangidas pelo Contrato 03/2013-Inea
	Objeto
	Termo de Compromisso
	Valor
	Prazo

	Rio Príncipe
	0367.942-42/2011
	R$ 123.587.328,05
	24 meses de execução

	Rios Imbuí e Paquequer
	0367.943-57/2011
	R$ 36.729.228,67
	18 meses de execução

	Total
		R$ 160.316.556,72
	
Fonte: contrato e planilha orçamentária 
7.	Sobre o Termo de Compromisso 0367.943-57/2011, cabe registro que o referido instrumento de repasse não consta formalmente no escopo dos presentes autos - não tendo sido realizados para aquelas intervenções os mesmos procedimentos de auditoria que foram aplicados no caso do Rio Príncipe. No entanto, pelo fato de comporem o objeto do mesmo contrato de execução de obras, considerações técnicas que abrangem também os rios Imbuí e Paquequer contribuíram para à análise a que se propõe os presentes autos. 
A.1.	Análises realizadas no âmbito da fiscalização (Relatório de Fiscalização 194/2015) 
8.	Ao momento da realização dos trabalhos de fiscalização, considerando as alterações no escopo do contrato, que ainda não haviam sido formalizadas por meio de aditivos, as intervenções relativas ao Rio Príncipe já eram dadas como concluídas. No entanto, a plena funcionalidade do empreendimento ainda dependia de nova licitação e contratação para construção de sistema de amortecimento de cheias - estrutura excluída do escopo inicial do Contrato 03/2013-Inea, conforme se comentará adiante.
9.	A partir das análises realizadas foi elaborado o Relatório de Fiscalização 194/2015 (peça 55) , no qual consta um único achado de auditoria, intitulada "alteração do objeto licitado/contratado em desrespeito ao disposto na Lei Geral de Licitações" (peça 55, p. 11-18) , tipificado como Irregularidade Grave com Recomendação de Continuidade (IG-C) .
10.	 O achado decorreu da verificação de que o objeto do Contrato 03/2013-Inea sofreu, por meio do primeiro termo aditivo, datado de 10/12/2014, substanciais alterações referentes especialmente (i) aos valores de suas etapas, (ii) ao escopo dos serviços previstos, (ii) ao cronograma de execução, e (iii) à metodologia de execução das obras. 
11.	Em função da materialidade e extensão dos serviços acrescidos e excluídos, entendeu-se que as alterações contratuais configuraram desvinculação do objeto licitado e contratado - contrariando o disposto no art. 65 da Lei 8.666/1993 e na jurisprudência deste Tribunal, implicando prejuízos à isonomia, à transparência e à competitividade do processo de contratação.
12.	Além disso, durante os trabalhos de fiscalização foi identificada a existência de alterações contratuais que, apesar de ainda não haverem sido formalizadas por meio de termo aditivo, já eram, de fato, consideradas consumadas tanto pelos representantes do Inea quanto por agentes da mandatária (Caixa) - cabendo transcrição do seguinte trecho do Relatório de Fiscalização 194/2015 (peça 55, p. 15) :
61. O fato é que, até a data de conclusão dos trabalhos em campo desta auditoria, as alterações contratuais referentes à exclusão das barragens do escopo do contrato configuravam como pactuação verbal, situação enfaticamente vedada pela legislação, como o art. 60 da Lei 8.666/1993, e pela jurisprudência aplicável ao âmbito da administração pública. Segundo o que representantes do Inea e da Caixa relataram durante a visita à obra, a formalização da alteração contratual, por meio da celebração de aditivo, ainda dependia de levantamentos dos valores e dos serviços envolvidos.
13.	Além de configurar grave afronta à legislação e à jurisprudência, os ajustes verbais comentados no parágrafo anterior impediam conhecer o real montante de serviços associados à consecução de cada etapa do empreendimento.
14.	Considerando que, à época, o Contrato 03/2013Inea se encontrava em fase de encerramento, o Relatório de Fiscalização 194/2015 (peça 55) propôs (i) a realização de oitiva do MCidades, da Caixa, do Inea, e da empresa Dimensional Engenharia Ltda., para que se pronunciassem sobre as irregularidades encontradas, e (ii) a realização de audiência dos agentes responsáveis pelas alterações contratuais. 
15.	Conforme Despacho do Ministro Relator Raimundo Carreiro (peça 58) , de 8/12/2015, que acolheu a proposta desta unidade técnica, foram realizadas as oitivas e audiências propostas (nos termos dos ofícios que constituem as peças 59-64) . Convém registrar que em 30/12/2016 houve alteração de relatoria deste processo, passando a função a ser exercida pelo Ministro Aroldo Cedraz.
A.2.	Fatos processuais posteriores ao relatório de fiscalização
16.	As manifestações apresentadas em resposta às oitivas e às audiências, citadas no parágrafo 15, constituem a seguinte documentação: (i) Inea, peças 97-99; (ii) Caixa, peça 86; (iii) Ministério das Cidades, peça 93; (iv) empresa Dimensional, peça 87; e (v) razões de justificativa formuladas em conjunto pelos responsáveis, peças 95-96.
Análise das manifestações apresentadas (instrução processual peça 106) 
17.	A instrução processual de 9/10/2019, que constitui a peça 106 destes autos, em análise expedita do conteúdo das manifestações apresentadas, destacou que os argumentos elaborados convergiam no sentido de defender que as alterações promovidas no Contrato 03/2013-Inea teriam se dado dentro dos limites legais, e que foram motivadas pela necessidade de readequar as planilhas orçamentárias para refletir detalhamentos do projeto e condições reais de execução.
18.	No entanto, à época das manifestações ainda não tinham sido formalizadas todas as alterações contratuais, relacionadas aos questionamentos centrais do trabalho em foco. Tampouco haviam sido realizados os levantamentos dos serviços efetivamente executados com recursos do Contrato 03/2013-Inea, procedimento necessário ao seu encerramento. Os elementos acostados aos autos, portanto, ainda não permitiam conhecer as reais dimensões das alterações que, à época das manifestações, permaneciam acordadas apenas por acertos informais entre o Inea e a contratada. 
19.	Naquele contexto, a citada instrução processual (peça 106) concluiu pela necessidade de obter informações relativas ao desfecho do Contrato 03/2013-Inea, visto que à época daquela análise se inferia que as alterações de serviços já teriam sido finalmente refletidas em documentação escrita, na forma exigida pela legislação. Assim, a análise detida das manifestações e razões de justificativas apresentadas foi postergada, para que fossem avaliadas conjuntamente com as informações complementares a serem obtidas pela diligência proposta ao Inea.
20.	Além disso, considerou-se oportuno que a diligência abrangesse informações que já se anteviam indispensáveis à análise do processo conexo de Tomada de Contas Especial  (TCE) relativo a irregularidades no processo licitatório do empreendimento em tela (TC 011.017/2018-0, comentado mais adiante) , tais como a última medição de serviços e os valores pagos à contratada.
21.	Após concordância da Subunidade (peça 107) e Unidade Técnica (peça 108) , a proposta de diligência ao Inea para obtenção das informações relacionadas na peça 106, p. 9-10, foi realizada por meio do Ofício 0668/2019-TCU/SeinfraUrbana (peça 109) , de 10/10/2019, com base em delegação de competência do relator dos presentes autos.
Reiteração de diligência (instrução processual peça 113) 
22.	Em que pese o Aviso de Recebimento  (AR) , peça 110, que data de 18/10/2019, comprovar a cientificação do Inea acerca da diligência realizada nos termos da instrução da peça 106, não houve resposta daquela entidade à referida requisição, situação narrada no âmbito da instrução processual que constitui a peça 113 destes autos.
23.	Naquela análise, pontuou-se mais uma vez que as informações requeridas eram relevantes para avaliar a possível existência de danos ao erário, bem como subsidiar a responsabilização dos agentes públicos envolvidos nas irregularidades tratadas nos presentes autos e na Tomada de Contas Especial TC 011.017/2018-0. Desta forma, entendeu-se indispensável reiterar a requisição de informações realizada originalmente pelo Ofício 0668/2019-TCU/SeinfraUrbana (peça 109) .
24.	Registrou-se que não seria proposta a aplicação de penalidade pelo não atendimento à referida requisição em razão de a notificação da diligência ter se dado em um período de transição de cargos no instituto, o que pode ter concorrido para que resposta do Ofício 0668/2019-TCU/SeinfraUrbana não tenha sido encaminhada ao TCU (conforme marrado na peça 113, p. 3) .
25.	Neste contexto, a reiteração da diligência ao Inea foi realizada pelo Ofício 55312/2020-TCU/Seproc (peça 117) , 6/10/2020, com data de ciência em 13/10/2020 (peça 118) . O Inea, após solicitação de prorrogação de prazo (peça 120) , concedido pelo documento da peça 121, encaminhou sua resposta por meio do Ofício INEA/PRES 1222/2020 (peça 122) com documentação anexa (peça 123-134) .
26.	Em razão da divergência de informações relativas aos valores de contrapartida do Termo de Compromisso 367.942-42/2011, na mesma oportunidade entendeu-se pela necessidade de realização de diligência dirigida à Caixa, para que, na condição de mandatária, fossem apresentados esclarecimentos específicos sobre os valores atuais dos termos de compromissos que custeiam o empreendimento, bem como quais eventuais alterações foram realizadas ou que possam estar em curso relativas aos valores de repasse e de contrapartida dos referidos instrumentos de repasse.
27.	A diligência dirigida à Caixa foi consumada pelo Ofício 55316/2020-TCU/Seproc (peça 115) , 6/10/2020, com data de ciência em 7/10/2020 (peça 116) . A resposta da Caixa foi encaminhada pelo Ofício 0741/2020/GEOTR de 5/11/2020, que constitui a peça 119. 
28.	Esse extenso conjunto de elementos trazidos aos autos pelos distintos órgão e entidades envolvidos será objeto do exame técnico da presente instrução processual (Tópico B) , cabendo, antes, o registro de processos conexos aos fatos narrados. 
A.3.	Processos conexos (TC Processo 003.688/2013-5 e TC 011.017/2018-0) 
29.	Deve-se destacar a existência do processo TC Processo 003.688/2013-5, que tratou de auditoria realizada no Inea, no período compreendido entre 5/10/2012 e 8/3/2013 (anterior, portanto, ao trabalho objeto dos presentes autos) , tendo por escopo a Concorrência Nacional 19/2012 - que, conforme comentado, originou o Contrato 03/2013-Inea. 
30.	Com base na análise realizada pela unidade técnica no âmbito do mencionado processo, foi expedido o Acórdão 2308/2013-TCU-Plenário, de 28/8/2013, de relatoria do Ministro Raimundo Carreiro, que promoveu a oitiva do Inea e da Dimensional Engenharia Ltda. para que se pronunciassem a respeito dos indícios de sobrepreço no valor de R$ 17.681.501,23 no Contrato 03/2013-Inea, e da ausência de detalhamento do projeto básico para itens relevantes na planilha orçamentária.
31.	Além disso, foram promovidas as audiências dos gestores responsáveis para que apresentassem razões de justificativa por terem contribuído para realização de certame com indícios de (i)  restrição à competitividade; e (ii) sobrepreço frente aos valores de mercado, em função, principalmente, da adoção injustificada de referência de custos obtidos da Empresa de Obras Públicas do Estado do Rio de Janeiro (Emop) em detrimento do Sinapi, em desacordo com os preceitos da LDO 2013 (Lei 12.708/2012) , vigente à época.
32.	Posteriormente, foi prolatado o Acórdão 670/2018-TCU-Plenário, de relatoria do Ministro Aroldo Cedraz, que rejeitou as razões de justificativas apresentadas pelo ex-Diretor de Obras do Inea, aplicando-lhe multa prevista no art. 58, inciso II, da Lei 8.443/1992, por "ter permitido, por meio de pareceres técnicos, a continuidade da Concorrência 19/2012-Inea inobstante os indícios de restrição à competitividade do certame". 
33.	O referido acórdão determinou também a conversão dos autos em Tomada de Contas Especial  (TCE) , destacando a necessidade de avaliar a responsabilidade do ex-Diretor de Obras do Inea relativa à conduta distinta daquela que determinou a aplicação de multa ao gestor, conforme termos do item 9.4 daquela deliberação:
9.4. com fundamento nos arts. 47 da Lei 8.443/1992 e 252 do Regimento Interno e observado o disposto no art. 41 da Resolução-TCU 259 [apensamento do processo originador a processo de TCE], de 7/5/2014, converter este processo em Tomada de Contas Especial, para fins de quantificação do débito, apuração dos fatos e identificação dos responsáveis, devendo, ainda, no referido processo de contas ser analisada a responsabilidade do Sr. Luiz Manoel de Figueiredo Jordão em relação à abertura de licitação amparada em orçamento contendo indício de sobrepreço frente aos valores de mercado;
34.	Esclarece-se que na instrução da unidade técnica (peça 120, p. 71-72, do TC Processo 003.688/2013-5) foi proposta ainda diligência ao Inea com vistas à obtenção dos quantitativos medidos e pagos dos serviços relativos ao Contrato 03/2013-Inea, com vista a subsidiar os procedimentos da tomada de contas que viria a ser instaurada. No entanto, tal encaminhamento não constou da deliberação emanada.
35.	No âmbito daqueles autos houve ainda expedição do Acórdão 6203/2018-TCU-Primeira Câmara, de 26/6/2018, de relatoria do ministro Walton Alencar Rodrigues, que tratou de quitação da multa recolhida pelo gestor apenado e determinou o apostilamento do Acórdão 670/2018-TCU-Plenário para correção material de seus termos.
36.	Em função das deliberações dos citados acórdãos, o processo originário (TC Processo 003.688/2013-5) foi apensado ao processo de Tomada de Contas Especial instaurado, TC 011.017/2018-0, sob responsabilidade desta Unidade Técnica. 
37.	Com isso, atualmente, existem dois processos abertos no âmbito deste TCU cujos objetos originais são, respectivamente, a licitação e a execução contratual das obras do Rio Príncipe e de seus afluentes Rio Imbuí e Rio Paquequer: (i) a citada Tomada de Contas Especiais (TC 011.017/2018-0) e (ii) os presentes autos (TC Processo 011.479/2015-9) . 
38.	Insta destacar ainda que concomitantemente aos trabalhos objeto dos presentes autos foi realizada, no âmbito do TC 011.481/20153, similar fiscalização voltada às obras de canalização e dragagem do Rio Bengalas, em Nova Friburgo/RJ - empreendimento também inserido no conjunto de investimentos realizados pela União na Região Serrana do estado do Rio de Janeiro.
39.	A fiscalização que tratou das intervenções no Rio Bengalas, realizada pela mesma equipe técnica que atuou nos presentes autos, foi julgada no mérito em 15/9/2021, pelo Acórdão 2150/2021-TCU-Plenário (de relatoria do ministro Benjamin Zymler) . Alguns assuntos tratados no citado acórdão serão trazidos à presente análise na medida em que contribuam para esclarecimentos do contexto em que se inserem as questões apresentadas, especialmente em função das similitudes das irregularidades detectadas e por envolverem agentes também elencados como responsáveis nos presentes autos.
B.	EXAME TÉCNICO
40.	Incialmente, esclarece-se que apesar de os autos terem por objeto fiscalização ocorrida ainda no ano de 2015, conforme narrado no Subtópico A.2, foi necessária a realização de oitivas e reiteradas diligências, que contribuíram para que os autos ainda se encontrem em aberto. 
41.	Tais comunicações processuais caracterizam eventos associados à interrupção e suspensão da prescrição, conforme definições dos itens 9.1.3 a 9.1.6 do Acórdão 1441/2016-TCU-Plenário (de relatoria do Ministro Benjamin Zymler) , que tratou de incidente de uniformização de jurisprudência, nos seguintes termos:
9.1. deixar assente que:
 (...) 
9.1.3. o ato que ordenar a citação, a audiência ou oitiva da parte interrompe a prescrição de que trata o subitem 9.1.1, nos termos do art. 202, inciso I, do Código Civil;
9.1.4. a prescrição interrompida recomeça a correr da data em que for ordenada a citação, a audiência ou oitiva da parte, nos termos do art. 202, parágrafo único, parte inicial, do Código Civil;
9.1.5. haverá a suspensão da prescrição toda vez que o responsável apresentar elementos adicionais de defesa, ou mesmo quando forem necessárias diligências causadas por conta de algum fato novo trazido pelos jurisdicionados, não suficientemente documentado nas manifestações processuais, sendo que a paralisação da contagem do prazo ocorrerá no período compreendido entre a juntada dos elementos adicionais de defesa ou da peça contendo o fato novo e a análise dos referidos elementos ou da resposta da diligência, nos termos do art. 160, §2º, do Regimento Interno;
9.1.6. a ocorrência desta espécie de prescrição será aferida, independentemente de alegação da parte, em cada processo no qual haja intenção de aplicação das sanções previstas na Lei 8.443/1992.
42.	Nesse sentido, em cumprimento ao comando do item 9.1.6 transcrito, insta relacionar as comunicações realizadas nos presentes autos e os respectivos impactos para fins de verificação dos prazos prescricionais, conforme tabela a seguir:
Tabela 2 - Eventos com efeitos sobre a prescrição
	Comunicação processual
	Data do ato
	Data de resposta
	Efeito sobre o prazo prescricional

	Oitivas e audiência
	8/12/2015
Data do despacho do ministro relator (peça 58) 
	 (i) Inea: 2/3/2016 (peça 97) ;
 (ii) Caixa: 29/12/2015 (peça 86) ;
 (iii) MCidades: 20/1/2016 (peça 93) ; 
 (iv) empresa Dimensional: 5/1/2016 (peça 87) ; e 
 (v) razões de justificativa: 27/1/2016 (peça 95) 
	Interrupção, recomeça a contagem da prescrição a partir de 8/12/2015

	Diligência ao Inea
	9/10/2019
Data do despacho da Unidade Técnica (peça 108) 
	Não houve resposta
	Suspensão, até a data da análise da situação pela Unidade Técnica, 18/9/2020 (peça 114) 

	Reiteração da diligência ao Inea e diligência à Caixa
	18/9/2020 
Data do despacho da Unidade Técnica (peça 114) 
	 (i) Inea: 23/11/2020 (peça 122) ; e
 (ii) Caixa: 5/11/2020 (peça 119) ;
	Suspensão, da data da última resposta até a data em que se concluirá a análise da documentação apresentada, objeto da presente instrução, pela Unidade Técnica

43.Esclarece-se que as diligências relacionadas na tabela anterior visavam à obtenção de informações relevantes sobre a execução e as alterações contratuais objeto de análise,  assuntos que não haviam sido dirimidos pelos elementos obtidos em resposta às oitivas realizadas (conforme comentado no Subtópico A.2) .
44.Sendo a necessidade de realização de tais diligencias atribuída especialmente à intempestividade do Inea em proceder aos atos para encerramento do Contrato 003/2013-Inea, entende-se cabível considerar a ocorrência de suspensão destes autos e, consequentemente, da contagem da prescrição, a contar dos atos que promoveram as diligências em questão até a data em que se concluirá, no âmbito desta Unidade Técnica, a análise da documentação apresentada - entendimento que tem respaldo nos termos do item 9.1.5 do Acórdão 1441/2016-TCU-Plenário.
45.Desta forma, em que pese os prazos prescricionais aplicados aos processos do TCU serem atualmente objeto de discussão, para o caso em tela, entende-se não terem sido alcançados nenhum dos termos defendidos pelas distintas correntes de entendimento (que assumem cinco ou dez anos para a perda da pretensão punitiva) . Tampouco estão os fatos em comento atingidos pela prescrição intercorrente, que corresponde a três anos de inação persecutória, conforme art. 1º, § 1º, da Lei 9.873/1999.
46.Nessa esteira, dá-se seguimento ao presente exame técnico que tem por objetivo analisar a documentação mais recente apresentada em razão das oitivas, diligências e audiências comentadas na parte introdutória deste documento, passando primeiramente às informações trazidas pela Caixa.
B.1. Manifestação da Caixa
47. Instada a se manifestar sobre valores de repasses e de contrapartidas dos instrumentos de repasse que custeiam o empreendimento, a Caixa apresentou no Ofício 0741/2020/GEOTR (peça 119) , de 5/11/2020, as informações consubstanciadas nas tabelas a seguir:
Tabela 3 - Valores relativos ao TC 0367.942-42 (Rio Príncipe) 
	Sínteses de Projeto Aprovado
	Valor repasse
	Valor contrapartida
	Valor total

	SPA 2013
	144.508.290,81
	5.700.000,00
	150.208.290,81

	SPA 2014
	157.843.155,47
	-
	157.843.155,47

	SPA 2017
	144.508.290,81
	9.924.633,14
	154.432.923,95

Tabela 4 - Valores relativos ao TC 0367.943-57 (Rios Imbuí e Paquequer) 
	Sínteses de Projeto Aprovado
	Valor repasse
	Valor contrapartida
	Valor total

	SPA 2013
	39.471.708,19
	29.175,34
	39.500.883,53

	SPA 2014
	39.471.708,19
	597.729,39
	40.069.437,58

	SPA 2017
	36.327.404,80
	-
	36.327.404,80

48.	Para ambos os termos de compromisso constam discriminados como "Valores atuais (SIAPF) " os mesmos montantes relativos à "SPA 2013" (tabelas anteriores) . A esse respeito, foi esclarecido posteriormente que as SPAs relativas aos anos de 2014 e 2017, apesar de já terem sido aprovadas no âmbito da Caixa, ainda dependeriam de "tratativas com o Ministério do Desenvolvimento Regional" para que fossem formalizadas, portanto, os valores vigentes, de fato correspondiam à SPA 2013 (peça 145) .
B.2. Manifestação do Inea
49.	Em resposta ao Ofício 55312/2020-TCU/Seproc, o Instituto Estadual do Ambiente apresentou informações, que datam de 7/12/2020, sobre a situação dos termos de compromisso tratados nos presentes autos, por meio da documentação que constitui as peças 122-134, cujas principais informações são apresentadas em seguida.
Termo de Compromisso 0367.942-42/2011 (Rio Príncipe) 
50.	Em atendimento à requisição acerca da relação de contratos custeados com recurso do Termo de Compromisso 0367.942-42/2011, o instituto estadual apresentou tabela, reproduzida a seguir:
Tabela 5 - Relação de contratos custeados pelo TC 0367.942-42/2011
	TC 0367.942-42/2011 - RIO PRÍNCIPE/ TERESÓPOLIS PAC2/DRENAGEM URBANA E CONTROLE DA EROSÃO MARÍTIMA E FLUVIAL

	ETAPA
	CONTRATO
	PROCESSO
	ESCOPO
	STATUS
	VALOR (R$) 

	1
	03/2013
	E07/510.761/2012
	Obras na Calha do Rio Príncipe
	Concluído
	R$ 54.765.248,32

	1
	07/2013
	E07/506.345/2012
	Projeto Executivo das Obras do Rio Príncipe
	Concluído
	R$ 3.650.338,14

	1
	08/2013
	E07/506.347/2012
	Supervisão das Obras na Calha do Rio Príncipe
	Concluído
	R$ 4.001.930,92

	1
	42/2014
	E07/515.243/2012
	Trabalho Social - Obras nas Calhas do Rio Príncipe
	Concluído
	R$ 323.993,17

	2
	-
	-
	Obras de Implantação do Reservatório Offline
	A licitar
	R$ 8.054.424,76

	2
	-
	-
	Trabalho Social - Obras de Implantação do Reservatório Offline
	A licitar
	R$ 669.478,31

	3
	39/2018
	E07/002.12066/2017
	Obras de Implantação de Barreiras Flexíveis¹
	Concluído
	R$ 5.404.082,24

¹ Estrutura para contenção de sólidos em eventos de inundações.
Fonte: manifestação do Inea (peça 125, p. 5-6) 
51.	 Sobre o Termo de Compromisso 0367.942-42/2011, que atualmente possui vigência até 31/12/2022 (conforme consulta ao Sistema Siurb, realizada em 18/2/2022) , o Inea esclarece que o objeto da referida transferência originalmente era composto de duas etapas: (i) drenagem do rio Príncipe, e (ii) barragens de amortecimento de cheias e parque fluvial. 
52.	 No entanto, o projeto das barragens de amortecimento (2ª Etapa) foi alterado em razão de reavaliação das alternativas de engenharia possíveis e da "a evolução dos projetos executivos e a conclusão das obras da 1ª Etapa realizadas na calha do Rio Príncipe".
53.	O projeto substituto, conforme o Inea, contempla "soluções mais adequadas à nova realidade local e à situação atual das partes interessadas" (peça 125, p. 1) , passando a prever (i) Reservatório Offline para amortecimento de cheias (que agora constitui a 2ª Etapa) ; e (ii) Barreiras Flexíveis para contenção do fluxo de detritos (acrescida ao projeto original como 3ª Etapa) .
54.	Especificamente em relação à 2ª Etapa, o instituto estadual informou que, à época de sua manifestação, ainda estava pendente a "aprovação da proposta técnica do Reservatório Off-line em substituição à Barragem 3" (peça 125, p. 2) . 
55.	Esclarece-se que esse tipo de reservatório tem por função principal diminuir o volume das enxurradas recebendo e acumulando parcela das águas das chuvas para propiciar posterior infiltração gradual no solo ou redirecionamento desses volumes acumulados - permanecendo seco na maior parte do tempo, recebendo água do rio Príncipe apenas nos dias de chuva intensa. Na concepção atual, o referido reservatório está projetado na área inicialmente destinada à implantação do parque fluvial previsto na solução original.
56.	Conforme manifestação, o pleito do Inea sobre a reformulação da solução técnica para contenção de enxurradas contava com "crivo técnico" da Caixa - que se manifestara de forma favorável à alteração por meio do Ofício 573/2017/GIGOVRJ. 
57.	No entanto, a mandatária havia solicitado novas "adequações e correções", que já teriam sido atendidas desde 26/12/2019 (quase um ano antes da manifestação do Inea sob análise) . Segundo o Inea, à época da manifestação, a análise da documentação supracitada já havia sido concluída pela Caixa, entretanto ainda não havia sido emitida a Síntese do Projeto Aprovado, "uma vez que há necessidade de prévia autorização de alteração do objeto contratual por parte do Ministério do Desenvolvimento Regional".
58.	Com relação à denominada 3ª Etapa, cujo objeto foi implantação de estruturas que visam à contenção do fluxo de detritos, denominadas de "Barreiras Flexíveis", o Inea informa que as respectivas obras já estariam concluídas desde outubro/2019, por meio do Contrato 39/2018 (peça 133) cujo valor original foi R$ 4.470.522,99 - posteriormente alterado para R$ 5.404.082,24 (peça 134) .
59.	Assim, corrobora o Inea que as intervenções físicas das 1ª e 3ª Etapas já se encontrariam concluídas, restando pendente o processo administrativo de apuração das glosas da 1ª Etapa. O Inea registra ainda que os processos administrativos para o levantamento de glosas - relativas a ambas as transferências tratadas nos presentes autos - permaneciam, à época, em análise no âmbito do instituto, conforme a transcrição do trecho de sua manifestação (peça 126, p. 2) :
Assim, quanto ao Convênio 0367.943-57/2011, procedeu-se a abertura do processo E07/002.5551/2019, enquanto para apuração das glosas relacionadas ao Convênio (sic) 0367.94242/2011, foi aberto o processo E-07/002.3610/2019. 
Deste modo, informamos que atualmente estes processos se encontram na Corregedoria do INEA, setor responsável pela conclusão da referida apuração no âmbito deste INEA. Não havendo, até o momento, qualquer decisão ou parecer proferidos por aquele órgão de controle.
60.	Ainda em atendimento à requisição do Ofício 55312/2020-TCU/Seproc, foram encaminhadas as planilhas da 21ª medição do Contrato 003/2013-Inea (peças 127 e 128) , referente ao período 15/12/2014 a 22/12/2014. Já na peça 129, o Inea apresenta o "Quadro de modificações de quantidades (1ª) Reratificação Consolidada do Contrato", que unifica as informações sobre as alterações formalizadas pelo 1º Aditivo do Contrato 03/2013.
Termo de Compromisso 0367.943-57/2011 (Rios Imbuí e Paquequer) 
61. Sobre os contratos custeados com recursos do Termo de Compromisso n. 0367.94357/2011, apresenta-se a seguir reprodução de tabela que consta da manifestação do Inea (peça 125, p. 5-6) :
Tabela 6 - Relação de contratos custeados pelo TC 0367.943-57/2011
	TC 0367.943-57/2011 - RIOS IMBUÍ E PAQUEQUER/ TERESÓPOLIS
PAC/DRENAGEM URBANA E CONTROLE DA EROSÃO MARÍTIMA E FLUVIAL

	ETAPA
	CONTRATO
	PROCESSO
	ESCOPO
	STATUS
	VALOR (R$) 

	1
	03/2013
	E07/510.761/2012
	Obras nas Calhas dos Rios Imbuí e Paquequer
	Concluído
	R$ 34.711.574,12

	1
	07/2013
	E07/506.345/2012
	Projeto Executivo das Obras dos Rios Imbuí e Paquequer
	Concluído
	R$ 1.285.614,25

	1
	08/2013
	E07/506.347/2012
	Supervisão das Obras nas Calhas dos Rios Imbuí e Paquequer
	Concluído
	R$ 1.518.081,17

	1
	42/2014
	E07/515.243/2012
	Trabalho Social - Obras nas Calhas dos Rios Imbuí e Paquequer
	Concluído
	R$ 75.161,25

	2
	37/2018
	E-07/002.9327/2016
	Obras de Substituição da Ponte do Rio Imbuí ¹
	A Iniciar 
 (Obra suspensa) 
	R$ 2.144.272,42

	2
	-
	E-07/002.8581/2019
	Trabalho Social - Substituição da Ponte do Rio Imbuí
	A Licitar
	R$ 277.825,16

¹ Implantação de travessia viária do Rio Imbuí, com previsão de 2 eixos, com pista de rolamento de 4,5m de largura e passeio de 1,5m em cada eixo, com vão de aproximadamente 10m. 	O contrato 37/2018 (peça 130) , de 10/9/2018, teve valor original de R$ 2.156.565,01.
Fonte: manifestação do Inea (peça 125, p. 5-6) 
62. Em sua manifestação, o Inea registra que o Termo de Compromisso 0367.943-57/2011 originalmente era composto de duas etapas: (i) Drenagem dos Rios Imbuí e Paquequer (calhas) e (ii) Parque Fluvial Imbuí/Paquequer. No entanto, após alterações promovidas no termo de compromisso, o empreendimento passou por alterações no objeto da denominada 2ª Etapa, passando o instrumento a constituir-se das etapas (i) Drenagem dos Rios Imbuí e Paquequer (calhas) e (ii) Substituição de Travessia Viária - Rio Imbuí E12.
63. As intervenções relativas à 1ª Etapa já estariam concluídas. Quanto às obras relativas à 2ª Etapa, objeto do Contrato 37/2018, o Inea registrou que em dezembro de 2018 a Caixa concluíra a análise da documentação relativa à licitação, "informando sobre a glosa integral do item de Administração Local" (peça 125, p. 2) . 
64. Assim, em janeiro de 2019 foi emitida "Autorização para Ordem de Início" daquela etapa (Ofício 65/2019 GIGOV) .  No entanto, já no mês seguinte à referida autorização expedida pela Caixa, verificaram-se embaraços relativos à solicitação de recursos federais, conforme consubstanciado no seguinte trecho da manifestação do Inea (peça 125, p. 3) :
Este Instituto solicitou, em 28 de fevereiro de 2019, recursos referentes aos 30% iniciais do valor do Contrato INEA 37/2018, através do Ofício INEA/DIRAM Nº 29/2019, retificando-a, após análise da CEF, conforme Ofício INEA/DIRAM Nº 118/2019, datado de 12 de agosto de 2019, e que a liberação foi informada pelo Ofício Nº 2997/2019 GIGOV em outubro de 2019;
Devido à necessidade de readequação da planilha orçamentária para o atendimento dos ajustes solicitados pela CEF, a empresa HYDRA ENGENHARIA solicitou através da Carta nº OC-01-PPI/20219/HYDRA de novembro de 2019 (em anexo) , a paralisação da contagem dos prazos contratuais. A documentação referente a esta reprogramação contratual foi enviada à Caixa através do Ofício INEA/DIRAM SEI Nº 15 e sua aprovação foi informada por este banco através do Ofício Nº 539/2020 GIGOV em 21 de fevereiro de 2020.
65.	As obras relativas à 2ª Etapa em comento, à época da manifestação do Inea, também estariam associadas a outras indefinições - relacionadas ao cenário de pandemia da Covid 19 - que comprometiam a execução contratual e envolviam pleitos de alterações das condições e dos valores pactuados, conforme transcrição a seguir (peça 125, p. 3) :
Considerando as restrições impostas pela situação de emergência na saúde pública do Estado do Rio de Janeiro em razão do contágio e adoção de medidas de enfrentamento da propagação decorrente do novo coronavírus (COVID-19) e que o Estado reconheceu a situação de emergência na saúde por meio do Decreto nº 46.973, de 16 de março de 2020 e que o município de Teresópolis seguiu o Decreto citado e correlatos, através da publicação dos Decretos n° 5.258/2020, 5.268/2020, 5.278/2020 e 5.285/2020;
Considerando que, devido às limitações impostas pelo município de Teresópolis, a contratada informou através de Carta nº IMB-01/2020/HYDRA (em anexo) a dificuldade logística referente à mobilização de pessoal e equipamentos, assim como de aquisição e recebimento de insumos imprescindíveis para consecução do objeto contratado;
Considerando que a contratada está pleiteando o restabelecimento do equilíbrio financeiro (carta em anexo) , alegando que a pandemia de COVID-19 gerou problema de elevação dos preços de alguns insumos necessários à execução da obra, assim como atraso no fornecimento destes;
Informamos que o pleito supracitado se encontra em análise por este INEA, tendo em vista a superveniência associada ao cenário de pandemia, sendo necessária a anuência da área técnica e da Procuradoria desse Instituto, para posterior reserva orçamentária, se acatado o pleito da Contratada.
66.	O Inea informa ainda que o trabalho socioambiental, também referente à 2ª Etapa em comento, já havia sido aprovado pela Caixa e encontrava-se em processo licitatório, tendo sido seu edital chancelado pela Procuradoria daquele instituto estadual.
B.3.	Análise das informações apresentadas pelo Inea
67.	A instrução processual anterior dos presentes autos visava essencialmente a obtenção de informações acerca do encerramento do Contrato 03/2013-Inea, tendo sido suposto que naquele momento já teriam sido concluídos os serviços contratados e todos os expedientes necessários para conclusão e acerto de pendências.
68.	As informações apresentadas na presente análise corroboram que o referido contrato se encontra encerrado e que a 21ª Medição fora efetivamente a última elaborada - essa medição, reapresentada na documentação encaminhada pelo Inea, já constava dos presentes autos.
69.	Dado que foram reapresentados no quadro de re-ratificação (peça 129) valores consolidados de alterações contratuais similares àqueles montantes já conhecidos à época da fiscalização (peça 53 e peça 54) , infere-se que não foram elaborados levantamentos posteriores aos que já constavam nestes autos com vistas à retificação de quantitativos dos serviços. 
70.	Conforme observado anteriormente, tais levantamentos se faziam necessários em virtude dos riscos de que os serviços efetivamente executados e pagos difiram substancialmente daqueles formalmente previstos na planilha contratada e aditivada - o que foi considerado, no achado do relatório de fiscalização, como hipótese de contratação verbal, vedada pela legislação.
71.	Em suma, com relação às alterações que desvirtuaram o objeto da contratação e ensejaram a audiência dos agentes responsáveis, evidencia-se, pela manifestação do Inea, que ainda não se encontram quantificadas e consolidadas em planilha que possa subsidiar apuração do montante dos recursos pagos sem respaldo contratual - situação que pouco difere daquela narrada no Relatório de Fiscalização 194/2015.
72.	Uma vez que existem processos abertos no âmbito do Inea com vistas à apuração das glosas relativas ao Contrato 03/2013-Inea (parágrafo 59) , supõe-se que os levantamentos sobre os serviços de fato executados, bem como o confronto com a documentação das respectivas medições e pagamentos, estejam contemplados nos procedimentos realizados no âmbito dos citados processos. 
73.	Com vistas a obter informações atualizadas sobre a situação desses processos, foram realizados contatos, via telefone e e-mail (peça 137) , com um dos agentes do Inea responsáveis pelo acompanhamento dos termos de compromisso em tela. Em resposta, foi encaminhado documento de 15/9/2021, no qual consta que tais processos ainda se encontravam em fase de análise no âmbito daquele instituto (peça 140, p. 1) :
O Processo E-07/002.5551/2019 - Rio Paquequer/Imbuí - Teresópolis encontra-se em análise na Corregedoria e o E-07/002.3610/2019 - Rio Príncipe - Teresópolis encontra-se na Gerência de Fiscalização (GERFIS) , tendo sido dado o prosseguimento à sindicância, conforme despacho da Corregedoria (13200255) em atendimento à Correspondência Interna desta DIRRAM (9238464) , a qual solicitou em 14/10/2020 a previsão de retorno à DIRRAM com a manifestação conclusiva no processo.
74. Considera-se que os procedimentos instaurados pelo Inea, citados na transcrição anterior, estão inseridos no âmbito das atribuições imputadas aos proponentes pelo Manual de Instruções para Contratação e Execução dos Programas e Ações do Ministério do Desenvolvimento Regional (Mice) :
2.6. É atribuição do PROPONENTE/COMPROMISSÁRIO enviar as propostas, executar e fiscalizar a consecução do objeto, assegurar a qualidade técnica dos projetos e de sua execução, entre outras, nos termos do art. 6º, da Portaria Interministerial nº 424/2016, incluindo: (...) 
l) Prestar contas dos recursos transferidos pelo MDR destinados à consecução do objeto do Termo de Compromisso;
m) Fornecer ao MDR, a qualquer tempo, as informações sobre as ações desenvolvidas para viabilizar o acompanhamento e avaliação do processo;
 (...) 
o) Instaurar processo administrativo, inclusive processo administrativo disciplinar, quando constatado o desvio ou malversação de recursos públicos, irregularidade na execução do contrato de execução ou fornecimento - CTEF ou gestão financeira do Termo de Compromisso, comunicando tal fato ao MDR;
75.	Em que pese o Inea ter instaurado processos com vistas à apuração dos valores investidos no contrato, bem como para apuração de responsabilidades pelas falhas (fatos inerentes à necessária prestação de contas ao ente repassador e em consonância com o retrocitado item 2.6 do Mice) , não é razoável que essas apurações perdurem por tão demasiado período. Frise-se que as irregularidades sob análise foram apontadas por este Tribunal em 2015 e já naquela ocasião fora reportado que o contrato administrativo em tela se encontrava em fase de encerramento - a última medição data de dez/2014. 
76.Desde o ano de 2019, foram feitas diligências por esta Unidade Técnica (Subtópico A.2 e Tabela 2) solicitando informações sobre o desfecho do Contrato 03/2013-Inea e, até o momento, passados mais de seis anos desde a constatação dos fatos, o Inea ainda não concluiu as análises para esclarecer os valores pagos no âmbito do referido contrato em desconformidade com o projeto licitado.
77.	Vale registrar que, além de tal esclarecimento fazer parte do dever de prestar contas dos valores repassados, a questão também conclama a responsabilidade do Inea na qualidade de órgão contratante, à luz da Lei 8.666/1993. A Lei Geral das contratações públicas, sob a égide da qual o referido contrato foi celebrado, estabelece a responsabilidade do órgão contratante pela fiscalização do contrato (art. 67) e estipula, em seu art. 73, inciso I, que, executado o contrato, deve haver o recebimento do seu objeto (provisório e definitivo) , no qual deve ser observada adequação desse objeto aos termos contratuais. A lei não explicita um prazo para realização de tal atividade, porém, é de se presumir que o recebimento da obra e o encerramento do contrato não deva perdurar por anos.
78.Assim, dado o largo lapso de tempo transcorrido desde a constatação da irregularidade sem que tenham sido concluídos pelo Inea os esforços para levantar os valores pagos em desconformidade com o objeto contratado, entende-se cabível atuação deste TCU no sentido de estipular prazo para conclusão das análises dos processos que, conforme o instituto, dizem respeito à apuração de glosas relativas aos termos de compromisso n. 0367.942-42/2011 e n. 0367.943-57/2011.
79.	Desta forma, inclui-se entre as propostas de encaminhamento da presente instrução processual, determinação para que o Inea conclua, no prazo de sessenta dias, os processos E07/002.3610/2019 e E-07/002.5551/2019  (citados no parágrafo 73) , com a eventual identificação de valores pagos em desacordo com os serviços contratados/executados, encaminhando os resultados à Caixa. 
80.	Considerada a natureza dos referidos processos, que estariam em curso no âmbito do Inea, entende-se que os levantamentos sobre os recursos dos instrumentos de repasse em comento devem passar pela posterior avaliação da Caixa - em razão das atribuições definidas para a mandatária pelo Mice, dentre essas:
2.4. É atribuição da MANDATÁRIA a operacionalização da execução dos programas, projetos e atividades nos termos do Contrato de Prestação de Serviços firmado entre o Ministério do Desenvolvimento Regional e a instituição financeira oficial (MANDATÁRIA) , incluindo:
 (...) 
h) Acompanhar a execução físico-financeira dos objetos compromissados, inclusive os derivados da aplicação das contrapartidas;
 (...) 
k) Analisar e aprovar da prestação de contas dos recursos aplicados, assegurando a compatibilidade e aderência das despesas realizadas com o objeto pactuado;
l) Notificar COMPROMISSÁRIO, quando não apresentada a prestação de contas dos recursos aplicados ou quando constatada pelo TCU, CGU e demais Órgãos de controle a má aplicação dos recursos públicos transferidos, e instaurando, se for o caso, a competente Tomada de Contas Especial - TCE;
m) Encaminhamento de denúncia ao Tribunal de Contas da União nos casos de não cumprimento do objeto, parcial ou total, após prévia manifestação do MDR;
81.	Desta forma, cabe expedir determinação à Caixa Econômica Federal para que proceda à avaliação da regularidade da aplicação dos recursos dos Termos de Compromisso 0367.942-42/2011 e 0367.94357/2011 no âmbito do Contrato 03/2013-Inea, manifestando-se conclusivamente sobre a funcionalidade dos valores empregados, para o que a estatal pode se valer das análises realizadas pelo Inea (objeto da determinação proposta no parágrafo 79) , estabelecendo-se prazo de trinta dias, contados a partir do recebimento da documentação elaborada pelo Inea, ou, no caso de inércia daquele órgão, o prazo de noventa dias, contados da notificação do acórdão que vier a ser prolatado, para o encaminhamento desses resultados ao TCU.
82.	Ressalta-se que as informações relativas aos serviços executados e às alterações do Contrato 03/2013-Inea, interessam também à análise do processo conexo de Tomada de Contas Especial que trata de irregularidades identificadas na fase de licitação do empreendimento em comento (TC 011.017/2018-0, comentado no Subtópico A.3) . Nessa esteira, registra-se que não se faz necessária a instauração, pela Caixa, da tomada de contas especial aludida na alínea "l" do item 2.4 do Mice (transcrito no parágrafo 80) , haja vista que já existe TCE em trâmite neste TCU para apurar o uso irregular dos recursos federais no Contrato 03/2013-Inea.
B.4.	Razões de justificativas
83.	Em função das irregularidades apontadas no relatório de fiscalização foi realizada audiência dos agentes Marco Aurelio Damato Porto (que exerceu os cargos de Vice-Presidente e posteriormente Presidente do Inea) e Fernando Antônio de Freitas Mascarenhas (Ex-Diretor de Recuperação Ambiental) , pela "assinatura do 1º Termo Aditivo, datado em 10/12/2014 (evidência 12) , que formalizou alterações contratuais superiores às permitidas pelo art. 65 da Lei 8.666/1993 e Decisão 215/1999-TCU-Plenário" (conforme termos dos ofícios, peças 63 e 64) .
84.	As razões de justificativas apresentadas, formuladas em conjunto pelos responsáveis, datam de 25/1/2016 e constituem as peças 95-96 destes autos. Os principais argumentos trazidos nas razões de justificativas defendem que as alterações promovidas no Contrato 03/2013-Inea teriam se dado dentro dos limites legais, e que foram motivadas pela necessidade de readequar as planilhas orçamentárias para refletir detalhamentos do projeto e as condições de execução (peça 95, p. 4-5) :
16. Ocorre, no entanto, que os estudos e análises realizados pelo Inea referentes à alteração contratual consideraram o Contrato n. 03/2013-INEA em sua totalidade, consagrando as disposições e os limites da Lei n. 8.666/1993.
17- Por este motivo, na justificativa técnica para alteração do contrato elaborada pelos referidos fiscais, foi informado que a alteração implicaria em acréscimo de 23,13% ao contrato e, portanto, dentro do limite legal de 25% (vinte e cinco por cento) , conforme anexo 4.
85.	Os gestores alegam que o entendimento pela legalidade das alterações fora compartilhado pela Procuradoria do Inea (conforme pareceres da peça 95, p. 29-42) , ressaltando que para os acréscimos realizados: (i) considerou-se individualmente o valor dos acréscimos e reduções; (ii) considerou-se o valor original do contrato para fins de cálculo; e (iii) foram avaliados os valores de cada etapa de forma cumulativa, para fins de observância dos limites do art. 65 da Lei 8.666/93.
86.	Nessa esteira, passam os gestores a contestar a metodologia utilizada na análise do TCU, que consideram "diversa daquela usualmente adotada em procedimentos de rerratificação contratual" (peça 95, p. 5) : 
19 A avaliação aplicada pela auditoria, no caso em comento, apresenta uma subdivisão em etapas do escopo do contrato, considerando cada etapa de cada Termo de Compromisso individualmente, muito embora integrem o mesmo contrato celebrado pelo Inea. Em resumo, para fins de avaliação dos valores, o relatório propõe que o contrato seja divido em quatro partes.
20. Entretanto, tal método parece não se alinhar com os dispositivos legais e precedentes sobre a matéria, os quais definem que as alterações devem ser calculadas sobre o valor original do contrato. A respeito disto, convém trazer aos autos ementa de acórdão utilizado como referência [Acórdão 749/2010-TCU-Plenário, Rei. Min. Augusto Nardes.]:
" (...) para efeito de observância dos limites de alterações contratuais previstos no art. 65 da Lei n. 8.666/1993, passe a considerar as reduções ou supressões de quantitativos de forma isolada, ou seja, o conjunto de reduções e o conjunto de acréscimos devem ser sempre calculados sobre o valor original do contrato"
21. A decisão demonstra que a jurisprudência do Tribunal tem-se fixado no entendimento de que, para efeito de observância dos limites de alterações contratuais previstos no art. 65 da Lei n. 8.666/1993, o conjunto de reduções e o conjunto de acréscimos devem ser sempre calculados sobre o valor original do contrato, aplicando-se a cada um desses conjuntos, individualmente e sem nenhum tipo de compensação entre eles.
87. Mais adiante, os agentes reforçam o entendimento pela necessidade de observar a contratação como um todo em razão da interdependência técnica das intervenções pretendidas no município de Teresópolis (peça 95, p. 10) :
45. Os corpos hídricos abrangidos pelo escopo dos serviços executados através do Contrato n. 03/2013-INEA constituem parte de um sistema hidráulico atendido pela mesma macrobacia de contribuição, as quais se encontram inseridos em regiões contíguas.
46. Desta forma, em virtude dos impactos causados pela catástrofe de 2011, não se poderia considerar a realização de um projeto independente para cada corpo hídrico ou observando separadamente os Termos de Compromisso referentes a cada rio, tendo em vista a interferência que os corpos hídricos exercem um sobre o outro, bem como o potencial de afetar toda aquela região.
88.	Quanto à extensão das alterações realizadas, que, conforme relatório de fiscalização, importariam em transmutação do objeto originalmente licitado, os gestores argumentam que as alterações mantiveram as características e diretrizes fundamentais estabelecidas no projeto básico - entendimento que teria sido corroborado pela "Caixa Econômica Federal, que através da Síntese de Projeto Aprovado (SPA) , concordou com a celebração de termo aditivo" (peça 95, p. 7) .
89.	Tais alterações teriam se justificado em virtude de "fatores excepcionais supervenientes", citando (peça 95, p. 7) : (i) condições locais diferentes daquelas aferidas durante o projeto básico; (ii) atrasos nas liberações para início de parte das intervenções; e (iii) dificuldades na realização das desapropriações necessárias para o avanço das intervenções. Sobre o assunto cabe transcrição do trecho a seguir (peça 95, p. 7) :
30. De fato, com relação à primeira etapa das obras do rio Príncipe, que abrange principalmente as intervenções na calha, as metodologias previstas para Adequação de Canais de Desassoreamento não foram alteradas, pois todas as soluções técnicas adotadas no Projeto Executivo já existiam no Projeto Básico e também na Estimativa Orçamentária.
31. Ou seja, os tipos de seção utilizados de adequação de canal e de proteção dos taludes eram os inicialmente previstos, tendo sido adaptada a sua conformação e utilização de acordo com as necessidades impostas pelo aprofundamento dos estudos técnicos quando da elaboração do Projeto Executivo e do grau de conhecimento das condições de contorno locais, as quais só foram obtidas detalhadamente durante a execução das obras.
90.	Ambos os agentes do Inea também esclarecem que foram nomeados posteriormente às definições iniciais das intervenções, conforme cópias do Diário Oficial do Rio de Janeiro (peça 95, p. 18-20) , não tendo participado da fase de licitação e projeto do empreendimento (peça 95, p. 4-5) : 
13. Em razão disso, vale ressaltar que o projeto auditado foi elaborado, licitado, contratado e teve sua execução iniciada em período anterior a chegada dos signatários. Neste sentido, eventuais inconsistências do projeto básico e etapas iniciais das obras não podem ser imputadas aos signatários, que desde o ingresso nos quadros funcionais do Inea, atuaram de forma a permitir a melhor execução da referida empreitada, inclusive com a realização de eventuais adequações contratuais indicadas como necessárias pelos fiscais da obra.
14. Desta forma, considerando que os signatários não participaram da elaboração do projeto inicial, toda e qualquer alteração contratual somente foi realizada após a indicação dos fiscais acerca da indispensabilidade do termo aditivo e cumprimento das etapas internas de aprovação, em especial aprovação da Procuradoria do Inea e da Caixa Econômica Federal.
 (...) 
39. Ou seja, no início do ano de 2014 foram iniciadas as avaliações pelo Inea, de forma que somente em julho foi possível o envio da primeira proposta de reprogramação à Caixa Econômica Federal. Ora, como já dito acima, em julho de 2014 ainda não havia expectativa de exclusão das barragens do objeto contratual, tampouco havia sido tomada esta decisão em dezembro de 2014, quando da assinatura da rerratificação.
91.	Em que pese o assunto não ter constado formalmente dos termos das audiências, os agentes asseveram que "por tais motivos, no presente caso não houve alteração contratual de maneira verbal, sendo certo que a tomada de decisão acerca da exclusão das barragens depende de análise complexa" - acrescendo os gestores que à época da atuação do TCU as alterações contratuais ainda estariam em análise:
35. Contudo, é preciso fazer alguns esclarecimentos adicionais acerca do tópico. É que o relatório da auditoria realizada em junho de 2015 conclui que o aditivo assinado ao final de 2014 já deveria ter contemplado a exclusão das barragens do objeto contratual.
36. Ocorre, no entanto, que naquela oportunidade, a referida exclusão ainda era objeto de avaliação, técnica pelo Inea, de forma que ainda não havia conclusão acerca da necessidade da alteração.
37. Em acréscimo, cumpre esclarecer que o procedimento para a rerratificação de um contrato de obra possui demorado trâmite burocrático, que decorre da necessidade de estrita observância aos limites legais aplicáveis.
B.5.	Análise razões de justificativas
92.	Conforme registrado na parte introdutória desta análise, nas instruções processuais anteriores (peças 106 e 113) trabalhava-se com a expectativa de que fossem concluídos pelo Inea levantamentos que permitissem conhecer a exata magnitude das discrepâncias verificadas entre os serviços previstos no Contrato 03/2013 e aqueles que foram efetivamente executados pela contratada.
93.	Nesse contexto, optou-se, até então, por postergar a análise das razões de justificativas dos gestores ouvidos em audiência, com vistas à obtenção (por meio de diligências, comentadas no Subtópico A.2) de informações complementares relativas à execução do Contrato 03/2013.
94.	No entanto, conforme registrou-se no Subtópico B.3, as últimas informações obtidas evidenciam que ao momento da presente análise ainda não se encontram concluídos os pretendidos levantamentos - dado que os processos em trâmite no Inea para apuração de eventuais débitos relativos ao Contrato 03/2013 permanecem sem previsão de conclusão. Além disso, desconhece-se se o escopo dos procedimentos que estariam sendo realizados por aquele instituto poderia contribuir com os objetivos destes autos.
95.	Neste momento, portanto, diferentemente da posição adotada nas análises anteriores, entende-se premente a necessidade de se proceder ao exame das referidas razões de justificativas (apresentadas ainda no ano de 2016) , com base nas informações que já constam nos presentes autos - evitando-se, assim, nova postergação da verificação dos documentos apresentados pelos gestores, o que poderia acarretar comprometimento de parte dos objetivos dos presentes autos.
96.	Para tanto pondera-se que, apesar de ainda perdurarem as indefinições acerca dos reais quantitativos dos serviços executados e pagos na contratação em tela, tais informações só seriam de fato indispensáveis caso aventada a aplicação de penalidade associada à ocorrência de débito, hipótese que, adianta-se, não foi sugerida no âmbito da presente instrução - não se afastando a possibilidade de que tal encaminhamento ocorra em relação aos fatos objeto do processo de TCE (comentado no Subtópico A.3) .
97.	Considera-se, portanto, que já existem elementos suficientes para avaliação das condutas e nexo de causalidade relacionados aos atos administrativos dos quais decorreram as alterações contratuais superiores às permitidas pela legislação, conforme análise que se segue.
Caracterização das alterações contratuais em questão
98.	Cabe inicialmente observar que a principal contestação, trazida tanto pelo Inea quanto pelos agentes ouvidos em audiência, diz respeito à metodologia utilizada no relatório de fiscalização para cálculo dos percentuais de alterações do Contrato 03/2013-Inea. Conforme as manifestações essas alterações deveriam ser avaliadas de forma consolidada, na forma demonstrada na tabela reproduzida a seguir (peça 129) :
Tabela 7 - Alterações contratuais
	Evento
	 Contrato Original 
 (18/2/2013) 1
	 1º Aditivo (10/12/2014) 2

			Valor Alteração
	% Original

	 Acréscimos 3
	-
	29.624.522,56
	18,48%

	 Itens novos 4
	-
	7.941.385,56 
	4,95%

	 Total acréscimo 
	 
	37.565.908,12
	
	 Redução 5
	-
	 37.565.908,15 
	23,43%

	 Resultado quantitativa 
	 
	 - 
	0,00%

	Valor final
	 160.316.556,72 
	 160.316.556,72 
	100,00%

1 Contrato original (evidência 10) 
2 Termo Aditivo (evidência 12) 
3 no relatório de fiscalização constou valor de "acréscimo" como R$ 29.158.636,10 (	18,19%) 
4 no relatório de fiscalização constou valor de "itens novos" como R$ 7.922.796,37 (	4,94%) 
5 no relatório de fiscalização constou valor de "redução" como R$ 37.081.432,47 (	23,13%) 
99.	Ressalta-se que a interpretação baseada nos valores da tabela anterior já era conhecida ao momento da elaboração do relatório de fiscalização. No entanto, a equipe técnica entendeu que o real impacto das alterações promovidas pelo primeiro aditivo era, de fato, percebido ao se observar os valores referentes a cada objeto de intervenção (rios Príncipe, Imbuí e Paquequer) e suas respectivas etapas de obras. 
100.A partir das planilhas intituladas "Re-ratificação distribuída por Q.C.I. do contrato" (peça 53 e 54) , foi possível elaborar a seguinte tabela que apresenta os valores das alterações do Contrato 03/2013Inea detalhados em termos das respectivas etapas que inicialmente definiam o empreendimento:
Tabela 8 - Detalhamento das alterações contratuais por objeto e etapa (valores em reais) 
	OBJETO
	Valores originais do Contrato 03/2013
 (A) 
	Valores do Contrato 03/2013, após alterações (B) 
	Valores dos acréscimos e reduções
 (C = B-A) 
	% Alteração em relação aos valores originais (C/A) 

	PRÍNCIPE
	1ª ETAPA
	36.977.489,671
	62.291.484,662
	25.313.994,99
	68,46%

		2ª ETAPA
	86.609.838,381
	58.864.811,502
	-27.745.026,88
	-32,03%

		TOTAL PRINCIPE
	123.587.328,051
	121.156.296,162
	- 2.431.031,89
	-1,97%

	IMBUÍ e PAQUEQUER
	1ª ETAPA
	23.248.333,683
	36.734.158,603
	13.485.824,92
	58,01%

		2ª ETAPA
	13.480.894,993
	2.426.101,963
	-11.054.793,03
	-82,00%

		TOTAL IMBUI/PAQUEQUER
	36.729.228,673
	39.160.260,563
	2.431.031,89
	6,62%

	TOTAL Contrato 03/2013-Inea
	160.316.556,72
	160.316.556,72
	0,00
	100,00%

Fontes: 1 Planilha orçamentária do contrato (peça 43) ; 2 Documento Inea de re-ratificação (peça 53) ; 3 Documento Inea de reratificação (peça 54) ; Relatório de Fiscalização 194/2015 (peça 55) 
101.Já no relatório de fiscalização, pontuou-se que o montante relativo às intervenções no Rio Príncipe fora reduzido em R$ 2.431.031,89, sendo exatamente o mesmo valor acrescido ao valor total das obras relativas aos rios Imbuí e Paquequer (cujos recursos provém de distinto instrumento de repasse) . Desta forma, poder-se-ia entender pela ocorrência de desvio parcial de recursos do TC 0367.942-42. Não foi esse, entretanto, o ponto fulcral do achado de auditoria, dada a relativamente baixa materialidade dessa operação.
102.Efetivamente, as alterações mais relevantes, que levaram à constatação de desvinculação da execução contratual ao objeto licitado, dizem respeito às realocações de valores e serviços entre as etapas de obras dos empreendimentos. Com base nos dados da Tabela 8, a figura a seguir ilustra os valores atinentes à contratação original (primeira coluna) , à alteração formal promovida pelo primeiro aditivo (coluna central) e aos valores que de fato teriam sido pagos à empresa contratada (última coluna) , conforme mais recente manifestação do Inea (valores indicados nas Tabela 5 e Tabela 6) :
Figura 1 - Valores das etapas das intervenções (originais, aditivados e pagos) 
Fonte: elaboração própria
103.Destaca-se que as primeiras etapas - de ambas as intervenções - tiveram seus valores substancialmente majorados pelo aditivo em detrimento da diminuição das respectivas segundas etapas previstas; visto globalmente, esse conjunto de alterações propiciou a manutenção do valor total contratado (R$ 160.316.556,72) , com significativa diminuição do objeto. 
104.No entanto, conforme ilustra a Figura 1, as referidas segundas etapas não foram executadas no âmbito da contratação, sob a justificativa de que os serviços inicialmente previstos não seriam compatíveis com os novos parâmetros do projeto executivo. Desta forma, o relatório de fiscalização registrou:
51. Ainda com base nas informações da Tabela 5 [similar à Tabela 8 desta instrução], quando se considera a exclusão da segunda etapa das obras do Rio Príncipe, constata-se que a previsão de recursos destinados à parcela executada (primeira etapa) tinha previsão inicial de R$ 36.977.489,67, entretanto - após alteração contratual - passou para R$ 62.291.484,66. Nota-se, portanto, que a pequena variação do valor total das obras relativas ao Rio Príncipe (- 1,97%) , em verdade, vela uma substancial alteração de 68,46% referente à primeira etapa - a que, de fato, foi mantida no escopo das intervenções no Rio Príncipe previstas no Contrato 03/2013-INEA. (grifos do original) 
105.Sobre o método de cálculo das alterações sobre análise, reconhece-se que, normalmente, em trabalhos de fiscalização deste TCU não se verifica a necessidade de analisar individualmente as etapas de contratos com vistas a evidenciar alterações com indícios de irregularidades. No entanto, conforme pontuado, no caso em tela, as realocações de valores ocorridas entre os distintos elementos abrangidos pela contratação constituem relevante evidência de que o objeto licitado/contratado em muito difere daquele que se configurou ao final da execução dos serviços.
106.Observa-se que o valor total do Contrato 03/2013-Inea permaneceu o mesmo após as alterações contratuais, coincidindo inclusive no valor dos centavos de real (Tabela 8) . Evidentemente que seria pouco provável que a reformulação de grande número de parâmetros de projeto, relativos a distintos elementos do empreendimento, resultasse na exata compensação de valores de serviços contratados suprimidos e acrescidos.  
107.Na prática, essas alterações em que o valor de um contrato (regime de empreitada por preço unitário) permanece o mesmo após amplas alterações de serviços indicam um cálculo no qual as parcelas envolvidas se ajustam ao resultado pretendido (o que se costuma denominar como "conta de chegada") . No caso em tela, o procedimento realizado serviu para alargar os valores destinados às primeiras etapas das intervenções às custas do sacrifício das respectivas segundas etapas - que não foram formalmente excluídas pelo aditivo, possivelmente, com a intenção de ofuscar as redefinições drásticas do objeto licitado. Noutras palavras, é dizer que os quantitativos contratados foram integralmente utilizados para se executar apenas parte do objeto inicialmente pactuado, em sacrifício da parte restante.
108.Frise-se que a alegação de que, à época da celebração do aditivo, já se poderia antever a desnecessidade de utilização de diversos serviços contratados referentes à 2ª Etapa contradiz outra afirmação dos próprios gestores: a de que seria impossível, naquele momento, a supressão integral das barragens do escopo do contrato pelo fato de existir indefinições técnicas relativas a tais estruturas (argumento que consta do trecho reproduzido no parágrafo 91) .
109.Em relação às alterações das primeiras etapas, cujo escopo foi detalhado no relatório de fiscalização (peça 55, p. 12-14) , não se pode estimar o quanto se deram em atendimento ao interesse público e o quanto voltaram-se aos interesses da própria empresa executora - que também fora, concomitantemente, responsável pela elaboração do projeto executivo.
110.No contexto apresentado, entende-se como válida e necessária a adoção do método que orientou as conclusões do relatório de fiscalização, não se podendo acolher as alegações dos gestores implicados nesses autos de que as alterações, observadas de "modo consolidado", teriam respeitado os ditames legais.
111.Para reforçar o juízo que levou à conclusão de transmutação do objeto licitado, além dos valores apresentados, deve-se ter em conta que o Inea alterou a própria descrição, número e finalidade das etapas do empreendimento originalmente previstas, conforme consta em sua manifestação trazida no Subtópico B.2. 
112.Ademais, cabe observar que a própria descrição do empreendimento, trazida no instrumento de repasse celebrado, deixa evidente a relevância das barragens, posteriormente excluídas, na concepção inicial das intervenções pretendidas no Rio Príncipe (peça 36, p. 1) :
CLÁUSULA PRIMEIRA - DO OBJETO
O Termo de Compromisso, ao qual este documento faz-se anexo, tem por finalidade a transferência de recursos financeiros da União para execução de implantação de 3 barragens para amortecimento de cheias serviços de terraplenagem para implantação da calha de projeto, obras proteção de taludes, recomposição vegetal e parque fluvial - Rio Príncipe, no âmbito do Programa DREANAGEM URBANA E CONTROLE DE EROSÃO MARÍTIMA E FLUVIAL. (grifos do original) 
113.Insta pontuar que similar irregularidade foi constatada por esta Corte em outra obra sob responsabilidade do Inea, qual seja, a de canalização e dragagem do Rio Bengalas, em Nova Friburgo/RJ, já mencionada na parte introdutória desta instrução (TC Processo 011.481/2015-3) , cuja auditoria deu ensejo ao Acórdão 2150/2021-TCU-Plenário.
114.Naquela oportunidade, dentre outros achados, constatou-se a ocorrência de acréscimos de serviços no montante de R$ 138.682.644,62, quantia que se traduzia em uma alteração de 71,32% do valor original do contrato analisado. A situação fundamentou a aplicação de multa a quatro agentes do Inea, dentre os quais figuram os dois gestores também implicados no âmbito dos presentes autos.
115.Do voto do Acórdão 2150/2021-TCU-Plenário, cabe trazer o seguinte trecho que consubstancia entendimento contrário a argumentos que também foram objeto deste exame técnico:   
68. Não acolho as alegações de que não houve alteração do objeto licitado. Por óbvio, a obra executada, após a realização dos aditamentos contratuais, continuou a ser a canalização do Rio Bengalas, mas o conceito de "objeto" não está somente atrelado à descrição do empreendimento, e sim ao conjunto de serviços executados e aos requisitos exigidos dos licitantes para participar do certame. 
Verificação de acertos informais na gestão e execução contratual
116.Apesar de os termos da audiência realizada terem se restringido às alterações que extrapolaram a permissão legal, pontua-se ainda o fato de a supressão da parcela contratual relativa à 2ª Etapa (construção de três barragens) ter sido realizada por acordo informal entre os representantes da administração pública contratante e da empresa contratada - visto que não houve supressão formal desses serviços por meio de aditivo contratual.
117.Além disso, cabe registrar que data de dezembro de 2014 o aditivo contratual que promoveu as alterações de 68% dos valores associados à 1ª Etapa do Rio Príncipe e de 82% dos valores referentes à 1ª Etapa do Imbuí/Paquequer (Tabela 8) . Naquele mesmo mês, deu-se a última medição de serviços do Contrato 03/2013-Inea, na qual constam altos percentuais de execução físico-financeira relativos às referidas primeiras etapas: (i) 71% para obras do Rio Príncipe; e (ii) 94% para das obras do Rio Imbui/Paquequer - conforme informações do Relatório de Fiscalização 194/2015 (peça 55, p. 7) .
118.O confronto dos percentuais apresentados evidencia que relevante montante de serviços executados foi inserido na contratação a posteriori, via celebração do aditivo, com o fim de viabilizar o respectivo pagamento à contratada. Frise-se que similar situação, envolvendo os mesmos responsáveis, foi narrada no âmbito da já citada fiscalização realizada nas obras do Rio Bengalas, que ensejou o Acórdão 2150/2021-TCU-Plenário, o qual registra o fato de "um terço da obra ter sido executado com a nova metodologia sem que fosse promovido o prévio aditamento contratual".
Inexistência de fatos excepcionais ou supervenientes
119.Noutro aspecto, também deve-se considerar improcedentes as alegações, igualmente sustentadas pelo Inea e pelos gestores ouvidos em audiência, de que as alterações promovidas no objeto do Contrato 03/2013Inea visavam a atender a fatos supervenientes amparados pela DecisãoTCU 215/1999.
120.Primeiramente, deve-se ter em consideração que as extensas alterações contratuais narradas implicaram tanto a inclusão de itens novos quanto o aumento e diminuição de quantitativos de serviços que já constavam no contrato original, sendo que esses últimos decorrem, em parte, das novas soluções implementadas (alteração de metodologia) , mas, também, de falhas no levantamento de quantitativos inicial do contrato. 
121.Somado a isso, as comentadas pactuações não formalizadas (parágrafos 116-118) estabelecem cenário no qual não é possível definir com precisão quais alterações poderiam ser computadas como qualitativas e quais deveriam ser computadas como quantitativas. O assunto importa especialmente para fins de verificação de uma eventual aplicabilidade da DecisãoTCU 215/1999 - que nos seus próprios dizeres versa sobre hipóteses de extrapolação do limite legal de aditivos nos casos, apenas, de alterações "consensuais, qualitativas e excepcionalíssimas".
122.A despeito desta indefinição sobre a caracterização das alterações sob análise, entende-se que a aplicação da citada jurisprudência ao Contrato 03/2013Inea resta prejudicada em razão de a situação sob análise não estar associada a "fatos supervenientes que impliquem em dificuldades não previstas ou imprevisíveis" (requisito III da referida decisão) , visto que a alegada incompatibilidade dos serviços contratados às condições da obra, se de fato existir, decorre, essencialmente, de deficiências do projeto básico. 
123.Cabe destaque à jurisprudência deste TCU sobre a inaplicabilidade da Decisão 215/1999 a situações originárias de falhas de projeto, podendo-se citar o Acórdão 89/2013-TCU-Plenário (Rel. Min. Valmir Campelo) :
Digo isso porque avalio que essa culpabilidade pela alteração - ou ausência dela - seja supedâneo inseparável para cumprimento da Decisão 215/1999-Plenário. Se a revisão for decorrente de projeto básico deficiente (situação comum) , a possibilidade de ultrapassagem dos aditamentos aos limites do art. 65 da Lei de Licitações estaria já maculada. Bastaria, ao contrário, realizar um projeto básico sem qualquer elemento. Todas as alterações decorrentes seriam então "imprevisíveis". Padece de razoabilidade o raciocínio.
124.Acresce-se aos termos da jurisprudência reproduzida, transcrição de trecho do livro "Obras públicas - comentários à jurisprudência do TCU", de autoria do ministro Valmir Campelo e de Rafael Jardim Cavalcante (Editora Fórum, 4ª Edição, p. 64) :
Em todos os casos, para qualquer percentual, a legitimidade das modificações contratuais deve envolver, sempre, situações imprevisíveis, ou previsíveis de consequências incalculáveis, nos termos da lei. Eventos que, por sua natureza, não se anteviam previamente à contratação. Termo aditivo baseado em situação que já se sabia necessária - ou se deveria saber - anteriormente ao edital (e, consequentemente, ao contrato) possui vício de origem e macula a competitividade do certame, por não tornar pública todas as particularidades - já conhecidas - do objeto a ser executado; o que inclui a eventual inépcia e incompletude na elaboração do projeto básico, situação em que se apurará a responsabilidade do autor e da pessoa competente pela aprovação.
125.Assim, com base nos critérios apresentados, refuta-se a argumentação de que o caso sob análise envolve alterações excepcionadas pela Decisão 215/1999, cabendo o registro que similar entendimento foi apresentado no já citado voto do Acórdão 2150/2021-TCU-Plenário, que julgou as irregularidades relativas às obras do Rio Bengalas, com aplicação de multa aos mesmos gestores cujas condutas encontram-se sob avaliação nos presentes autos:
89. O fato de ter agido com respaldo em pareceres técnicos ou jurídicos não exime o gestor de ser responsabilizado pela prática de ato irregular, uma vez que a ele cabe, em última instância, decidir sobre a conveniência e oportunidade de efetivar o procedimento administrativo, principalmente aqueles concernentes aos aditamentos contratuais que vão gerar pagamentos. 
90. Conforme tratado em tópico específico deste voto, embora não se possa dizer peremptoriamente que as alterações promovidas tenham sido ilegítimas e causado prejuízo ao Erário, não é possível concluir que tenham atendido ao interesse público e que seriam alternativas mais econômica do que a realização de novo certame licitatório.
91. Seria bastante plausível uma expressiva redução no valor da obra, como ela foi efetivamente executada, caso o projeto final fosse objeto de nova licitação, evidenciando que não houve comprovação do primeiro requisito elencado na Decisão 215/1999-Plenário para a extrapolação dos limites de aditamento contratuais.
92. Ante o exposto, rejeito as razões de justificativa dos Srs. Marco Aurélio Damato Porto e Fernando Antônio de Freitas Mascarenhas quanto ao aditamento irregular verificado no contrato em exame, que modificou o objeto licitado e extrapolou os limites previstos no art. 65, §1º, da Lei 8.666/1993.
Improcedência de alegações referentes à falta de responsabilidades pelos atos questionados
126.Cabe esclarecer ainda que a alegação de que os agentes teriam sido nomeados após a realização da licitação e a elaboração dos projetos iniciais não os exime da responsabilidade pelos atos que embasaram as audiências realizadas - que em sua essência dizem respeito especificamente à celebração de aditivo que extrapolou os limites legais, afastando a execução das obras dos parâmetros que embasaram a contratação original.
127.Tampouco é suficiente, para afastar a responsabilidades dos agentes ouvidos em audiência, o fato de o aditivo contratual ter passado pela aprovação da Procuradoria do Inea, visto que, em última instância, caberia aos referidos agentes, pertencentes à área especializada em obras, decidir sobre a celebração do aditivo de forma motivada.
128.Insta registrar que este Tribunal tem entendimento pacificado de que a responsabilidade do gestor não é afastada pela presença de pareceres jurídico e técnico, precipuamente em contratações de grande vulto e importância como o caso ora examinado - nesse sentido citam-se os Acórdão 2540/2009-TCU-Primeira Câmara (relatoria: Walton Alencar) ; 2.753/2008-TCU-2ª Câmara (rel.: Ubiratan Aguiar) ; 1.801/2007-TCU-Plenário (rel.: Raimundo Carreiro) ; bem como o já referenciado Acórdão 2150/2021-TCU-Plenário (rel.: Benjamin Zymler) , que tratou das obras do Inea relativas ao Rio Bengalas.
129.Tendo sido abordados todos os principais argumentos trazidos nas razões de justificativas sob análise, passa-se, na sequência, a apresentar os elementos que reforçam o entendimento acerca da necessidade de responsabilização dos gestores envolvidos: conduta, nexo de causalidade e culpabilidade.
Matriz de responsabilização
130.Ambos os senhores Marco Aurélio Damato Porto e Fernando Antônio de Freitas Mascarenhas foram responsáveis pela assinatura do 1º Termo Aditivo (peça 44) , datado em 10/12/2014, pelo qual se deram as alterações contratuais narradas no relatório de fiscalização e na presente instrução. Assim, a conduta dos gestores passível de responsabilização consiste em permitir que o Contrato 03/2013-Inea sofresse as alterações narradas, que não atenderam aos limites estabelecidos no art. 65 da Lei 8.666/1993. 
131.Repise-se que, tanto na documentação obtida à época da fiscalização quanto nas razões de justificativa apresentadas pelos gestores não constam explicações técnicas consistentes para que tenham sido promovidas as expressivas alterações narradas, especialmente para as associadas à 1ª Etapa do Rio Príncipe. Sobre esse aspecto, cabe ressaltar que os argumentos trazidos pelos gestores (reproduzidos no parágrafo 89) dizem respeito a parâmetros essenciais do projeto licitado - não cabendo, portanto, as alterações serem associadas a fatos supervenientes, como reivindicam os gestores. 
132.Além disso, apesar de constituir um dos principais embasamentos das razões de justificativas trazidas pelos gestores, a excepcionalidade de que trata a Decisão-TCU 215/1999 sequer fora formalmente utilizada para justificar as referidas alterações à época da celebração do aditivo contratual.
133.Quanto ao nexo de casualidade, reforça-se que a conduta dos agentes foi determinante para que ocorressem as alterações contratuais em patamares superiores aos limites estabelecidos pela lei regente e sem os requisitos de excepcionalidade admitidos pela jurisprudência do TCU. Em verdade, a irregularidade é consequência direta da conduta dos responsáveis.
134.Em relação ao requisito da culpabilidade, avalia-se que diante da materialidade dos recursos envolvidos e das responsabilidades pertinentes aos cargos que exerciam ambos os gestores, é razoável afirmar que os envolvidos detinham consciência das suas responsabilidades e dos riscos aos quais expunham a contratação quando da realização de seus atos. 
135.Ademais, não há elementos que indiquem que a aditivação do Contrato 03/2013-Inea tenha sido balizada pelo interesse público. Ao contrário, os elementos trazidos aos autos conduzem a entendimento de que os atos avaliados, ao transmutar o objeto inicialmente previsto, estão associados a prejuízo à isonomia, à competividade e à transparência, que devem reger as contratações públicas.
136.Pelos cargos ocupados por ambos os responsáveis, era razoável exigir dos gestores a consciência da ilicitude dos atos que praticaram, não se podendo afirmar sobre a existência boa-fé objetiva por parte dos envolvidos. Complementa-se que, conforme anteriormente registrado nesta análise, inexistem fatores que possam afastar culpabilidade dos referidos agentes públicos na celebração do aditivo objeto das audiências realizadas.
137.Sobre esse aspecto, ainda que se possa argumentar que a reformulação dos parâmetros das intervenções tenha sido originada por deficiências do projeto básico, cabe aos gestores em comento a responsabilidade pelos atos que permitiram a continuidade do Contrato 03/2013-Inea, à revelia dos termos pactuados, promovendo a posteriori a celebração do aditivo pelo qual se evidenciou a descaracterização daquele objeto inicialmente licitado e contratado.
138.Por fim, cabe registrar que as irregularidades narradas no voto do Acórdão 2150/2021-TCU-Plenário, que motivaram a penalização dos mesmos gestores implicados nos presentes autos, guardam estreita semelhança com as tratadas nesta análise, indicando uma conduta reiterada no trato dos contratos de obras sob suas respectivas responsabilidades.
139.De todo o exposto, prestigiando entendimentos anteriores desta Corte de Contas em casos análogos, com especial atenção ao voto do Acórdão 2150/2021-TCU-Plenário, que em distintos momentos contribuiu para edificar a presente análise, propõe-se, com fundamento no art. 58, inciso II, da Lei 8.443/1992, a aplicação de multa individual para os Srs. Marco Aurélio Damato Porto e Fernando Antônio de Freitas Mascarenhas. 
C.	CONCLUSÃO
140.Vale lembrar que os municípios de Nova Friburgo, Petrópolis e Teresópolis, localizados na Região Serrana do Estado do Rio de Janeiro, foram gravemente impactados pelas chuvas ocorridas em janeiro de 2011. A calamidade, extensamente veiculada pelos meios de comunicação, foi classificada pela ONU como o 8º maior deslizamento ocorrido no mundo nos últimos cem anos. As informações sobre as consequências do evento não são precisas, porém envolvem estimativas de quase mil mortes e trinta mil pessoas desalojadas ou desabrigadas.
141.Neste contexto, o Comitê Gestor do PAC autorizou, ainda em 2011, a seleção de projetos em caráter extraordinário para realização de intervenções na citada região. As proposituras aprovadas pelo MCidades (atual MDR) , apenas no ano de 2011, originaram os Termos de Compromisso (TC) relacionados a seguir, dentre os quais se insere o objeto dos presentes autos: 
Tabela 9 - Termos de compromisso relativos à Região Serrana do Rio selecionados no ano de 2011
	Termo de compromisso
	Objeto
	Cidade
	Valor investimento¹ 
 (R$) 
	Valor liberado
 (R$) 
	Situação do termo

	0367.936-65
	Obras de contenção de encostas
	Teresópolis
	59.111.621,07
	32.653.573,95
	Vigente até 30/9/2022

	0367.937-79
	Obras de contenção de encostas
	Nova Friburgo
	38.261.317,58
	35.979.442,71
	Concluído

	0367.938-83
	Rio Bengalas  (canalização e dragagem e execução das obras de recuperação da microdrenagem) 
	Nova Friburgo
	352.167.592,37
	202.172.830,56
	Vigente até 29/4/2022

	0367.939-97
	Córrego Dantas (construção da barragem para amortecimento de cheia) 
	Nova Friburgo
	29.428.387,37
	-
	Extinto

	0367.940-24
	Córrego d'Antas (execução de serviços de terraplenagem obras hidráulicas para proteção de taludes recomposição vegetal) 
	Nova Friburgo
	93.622.407,63
	34.035.685,06
	Vigente até 31/12/2022

	0367.941-38
	Rios Santo Antônio, Cuiabá e Carvão  (execução de serviços de terraplenagem, obras hidráulicas para proteção de taludes) 
	Petrópolis
	75.798.510,49
	53.058.957,29
	Vigente até 31/7/2023

	0367.942-42
	Rio Príncipe  (implantação de 3 barragens para amortecimento de cheias serviços de terraplenagem para implantação da calha) 
	Teresópolis
	150.208.290,81
	101.155.803,36
	Vigente até 31/12/2022

	0367.943-57
	Rios Imbuí e Paquequer  (execução de serviços de terraplenagem obras hidráulicas para proteção de taludes recomposição vegetal) .
	Teresópolis
	39.500.883,53
	36.327.404,80
	Vigente até 30/4/2022

			Totais
	838.099.010,85
	495.383.697,73
	
¹ Valores dos investimentos que constam em 4/3/2022 na base de informações da mandatária
Fonte: Sistema de Acompanhamento de Obras (Siurb) , consulta em 4/3/2022
142.Além dos termos de compromisso relacionados na tabela anterior, cabe registro de outros instrumentos de repasse, celebrados pelo MDR posteriormente ao ano de 2011, para realização de obras de drenagem, canalização ou contenção de encostas nas três cidades mais populosas da região serrana:
Tabela 10 - Termos de compromisso relativos à Região Serrana do Rio selecionados posteriormente ao ano de 2011
	Termo de compromisso
	Objeto
	Cidade
	Valor investimento¹
 (R$) 
	Valor liberado
 (R$) 
	Situação do termo

	0396.117-63
	Obras de contenção de encostas em Petrópolis - intervenção em setores de risco alto e muito alto
	Petrópolis
	60.200.000,00
	41.396.826,53
	Vigente até 30/12/2022

	0396.118-77
	Obras de contenção de encostas em Nova Friburgo - intervenção em setores de risco alto e muito alto
	Nova Friburgo
	116.600.000,00
	22.470.392,72
	Vigente até 30/4/2022

	0396.120-18
	Obras de contenção de encostas em Teresópolis - intervenção em setores de risco alto e muito alto
	Teresópolis
	54.560.359,10
	4.667.512,05
	Vigente até 30/12/2022

	0419.272-55
	Recuperação do túnel do Rio Palatinato construção de galeria entre o canal do centro e o Rio Piabanha e implantação de parque
	Petrópolis
	4.466.615,40
	4.101.825,92
	Vigente até 31/1/2023

	0425.080-68
	Desocupação de áreas de alto risco de deslizamentos de encostas no município de Petrópolis
	Petrópolis
	104.057.693,04
	7.647.795,66
	Encerrado desde 29/12/2017

	1003.039-18
	Apoio ao planejamento e execução de obras de contenção de encostas em áreas urbanas.
	Nova Friburgo
	535.978,26
	493.100,00
	Encerrado desde 30/6/2017

	1025.271-83
	Execução de contenção na rua Desembargador Luiz Antônio Severo da Costa
	Petrópolis
	396.392,20
	384.579,01
	Consta vigência até 30/4/2021, porém sem encerramento formal

	1042.279-62
	Drenagem e contenção na rua Primeiro de Maio
	Petrópolis
	945.393,54
	-
	Vigente até 1/6/2022

			Totais
	341.762.431,54
	81.162.031,89
	
¹ Valores dos investimentos que constam em 4/3/2022 na base de informações da mandatária
Fonte: Sistema de Acompanhamento de Obras (Siurb) , consulta em 4/3/2022
143.A importância socioeconômica dos empreendimentos citados se ampara na expectativa de que as intervenções custeadas com recursos federais possam evitar ou diminuir as consequências de novos eventos climáticos de grande magnitude. 
144.A dimensão da catástrofe de 2011, entretanto, não se coaduna com o fato de que, mais de dez anos após a celebração dos instrumentos de transferências, ainda persistam obras remanescentes das quais dependem a plena funcionalidade dos empreendimentos, como registrou o próprio Inea em relação aos empreendimentos em Teresópolis (Subtópico B.2) . A esse respeito cabe, mais uma vez, o registro do alerta trazido no relatório de fiscalização sobre as obras inconclusas (peça 55, p. 17) :
78. Frise-se ainda que, sem a construção das barragens previstas, atualmente três braços de rios, que correm em calhas naturais, descem de encostas acidentadas de serras próximas e desembocam na parte do Rio que foi canalizada sem passar por quaisquer sistemas de amortecimento do fluxo de água. Desta forma, tem-se relevantes riscos de assoreamento, ou mesmo, de destruição de partes da obra já realizada, caso o volume de água escoada venha aumentar substancialmente em função das fortes chuvas comuns na região. 
145.Ressalta-se que, dentre as pendências que impedem o prosseguimento das obras remanescentes do Termo de Compromisso 0367.942-42/201, novamente estão presentes questões relacionadas a deficiências de projetos, conforme se evidencia no seguinte trecho da análise realizada pelo MDR (peça 143, p. 3) sobre a nova solução técnica proposta para contenção de enxurradas (reservatório Offline, descrito no Subtópico B.2) : 
 (...) na solução proposta não foram consideradas estruturas adicionais para retenção dos detritos, haja vista que a jusante das barreiras flexíveis existentes ainda resta o volume a ser retido de 127.650 m3.
146. Dada a relevância da situação identificada, cabe destacar que as irregularidades e ineficiências observadas nestes autos são comuns a outros processos que tratam de obras sob gestão do Inea, restando evidenciadas as dificuldades operacionais daquele instituto estadual de atuar em obras de grande porte, especialmente quanto ao cumprimento das exigências para utilização de recursos federais. 
147.Insta observar que já nas páginas iniciais do processo que tratou da celebração dos termos de compromissos relacionados à citada região serrana, consta registro de solicitação, dirigida ao ministério concedente, para que fossem dispensadas exigências mínimas e essenciais do regular processo de transferência de recursos federais, conforme narra documento da área técnica que, à época, pertencia ao MCidades (peça 142, p. 3) :
O Governo do Estado voltou a insistir na necessidade de:
- Dispensar a exigência de projetos de engenharia para executar as obras de macrodrenagem, neste momento, pois não há tempo hábil para isso até o início das próximas chuvas. A SEOBRAS pediu um prazo de 60 dias para apresentar os projetos;
- Realizar a transferência de recursos por convênio entre MCIDADES e Estado do RJ, pois não há como continuar a trabalhar com a CAIXA se a intenção é produzir resultados rápidos; (grifou-se) 
148. Em que pese as competências ou a capacidade operacional do Inea não serem o objeto principal deste processo, cabe destacar ainda as frequentes constatações desta unidade técnica relativas a discrepâncias entre os parâmetros de projetos e as respectivas execuções de obras geridas pelo instituto - situação pontuada no voto do Acórdão 2150/2021-TCU-Plenário (de relatoria do ministro Benjamin Zymler) , no trecho reproduzido a seguir:
97. Não é possível desconsiderar também as diversas ocasiões em que esta Corte de Contas já sancionou os presidentes e diretores do Inea pela prática recorrente de descumprir os limites de alteração contratual previstos na legislação. Cito o Acórdão 170/2018-TCU-Plenário [obras de drenagem da Bacia do Rio Emboaçu, em São Gonçalo/RJ], de minha relatoria, e o Acórdão 1411/2016-TCU-Plenário [obras de controle de inundações, urbanização e recuperação ambiental das bacias dos rios Iguaçu/Botas e Sarapuí, na Baixada Fluminense/RJ], de relatoria do eminente Ministro Vital do Rêgo. 
98. Embora não seja fato imputável aos responsáveis, é digno de nota que, mesmo após a realização de oitiva do Inea acerca inobservância do limite legal de aditamento contratual no ajuste em exame, a unidade técnica ainda apurou que foi celebrado outro aditamento contratual, ampliando ainda mais a extrapolação dos limites legais. (...) 
149.Na situação narrada nesta instrução, as dificuldades operacionais do instituto são evidenciadas também pelas repetidas tentativas, realizadas por esta unidade técnica, para obtenção de informações acerca dos serviços do Contrato 03/2013-Inea - que acabaram por postergar o regular prosseguimento do presente processo, conforme narrado ao início do Subtópico B.5. Repise-se que, até o momento desta análise, ainda não haviam sido concluídos sequer os inventários dos serviços efetivamente executados no âmbito do referido contrato.
150.Considerou-se, todavia, que os elementos já obtidos seriam suficientes para proceder à avaliação da conduta dos gestores responsáveis pelos fatos apresentados, entendendo-se, ao final da análise consubstanciada no Subtópico B.5, que as circunstâncias, a natureza e a gravidade das irregularidades constatadas justificam a aplicação de multa pecuniária aos agentes envolvidos, conforme termos da proposta de encaminhamento que se segue. 
151.Observa-se, entretanto, que os procedimentos em trâmite no âmbito do Inea que versam sobre o Contrato 03/2013 podem constituir relevante elemento para a Tomada de Contas Especial que trata da verificação de eventual sobrepreço/superfaturamento relativo ao empreendimento em foco (TC Processo 003.688/2013-5, comentado no Subtópico A.3) . Subsiste, portanto, a importância de obter os futuros resultados desses levantamentos que estariam sendo realizados por aquele instituto. 
152.Desta forma, em função da persistente inércia do Inea para conclusão dos referidos procedimentos relativos aos serviços do Contrato 03/2013-Inea, dentre os encaminhamentos propostos pela presente análise consta determinação com o estabelecimento de prazo para que o instituto conclua tais processos, com o posterior envio de seus resultados à Caixa. Tal determinação encontra amparo nas responsabilidades assumidas pelo Inea tanto na qualidade de órgão contratante, à luz da Lei 8.666/1993 (arts. 67 e 73) , quanto na qualidade de interveniente executor do ente tomador (Mice, item 2.6) .
153.Com base nas atribuições estabelecidas no normativo que regula as transferências de recursos do PAC, considerou-se necessário que os procedimentos em curso no Inea, comentados nos parágrafos anteriores, sejam objeto de posterior avaliação por parte da mandatária, conforme os termos apresentados na proposta de encaminhamento.
154.A tempo, deve-se esclarecer que questões relativas à análise dos preços contratados e às especificações técnicas no projeto básico não foram aprofundadas nos presentes autos, visto que foram tratadas no âmbito do TC Processo 003.688/2013-5, apensado à TCE dele decorrente (TC Processo 011.017/20180) , por dizerem respeito a falhas mais afetas ao momento da licitação do que à fase de execução do empreendimento tratada neste processo. 
155.Naturalmente, a eventual ratificação de aplicação irregular de recursos federais no âmbito do Contrato 03/2013-Inea para além da questão de preços, a exemplo do pagamento por serviços que não atingiram funcionalidade plena (o que se vislumbra concluir a partir das análises objeto das determinações aqui propostas) , ensejará, também, impugnação desses outros valores no bojo da citada TCE. Atualmente, a referida tomada de contas especial encontra-se nesta unidade técnica para análise. 
D.	PROPOSTA DE ENCAMINHAMENTO
156.Ante todo o exposto, submetem-se os autos à consideração superior, propondo, com base na análise registrada ao longo do exame técnico desta instrução (Tópico B) :
a)	determinar com fundamento no art. 4º, inciso I, da Resolução-TCU 315/2020:
a.1)  ao Instituto Estatual do Ambiente (Inea) que, no prazo de sessenta dias, conclua os trabalhos relativos aos processos E07/002.3610/2019 e E07/002.5551/2019, bem como proceda a outros atos pertinentes à apuração de valores relativos aos Termos de Compromisso 0367.94242/2011 e 0367.943-57/2011 pagos em desacordo com os serviços contratados/executados no âmbito do Contrato 03/2013-Inea - de forma a dar pleno cumprimento ao item 2.6, alíneas "l", "m" e "o", do  Manual de Instruções para Contratação e Execução dos Programas e Ações do Ministério do Desenvolvimento Regional (Mice) , bem como aos arts. 67 e 73 da Lei 8.666/1993 -, e encaminhe os resultados obtidos à Caixa Econômica Federal (conforme análise apresentada no Subtópico B.3) ;
a.2)  à Caixa Econômica Federal (Caixa) que proceda à avaliação da regularidade da aplicação dos recursos dos Termos de Compromisso 0367.942-42/2011 e 0367.94357/2011 destinados ao Contrato 03/2013-Inea, manifestando-se conclusivamente sobre a funcionalidade dos valores empregados, para o que a estatal pode se valer das análises realizadas pelo Inea (objeto da determinação proposta no item anterior) - conforme disciplinado no item 2.4, alíneas "h" "k", "l", "m" e "o", do  Manual de Instruções para Contratação e Execução dos Programas e Ações do Ministério do Desenvolvimento Regional (Mice) - estabelecendo-se o prazo de trinta dias, contados a partir do recebimento da documentação elaborada pelo Inea, ou, no caso de inércia aquele órgão, o prazo de noventa dias, contados da notificação do acórdão que vier a ser ora proferido, para o encaminhamento desses resultados ao TCU (análise apresentada no Subtópico B.3) ;
b)	rejeitar as razões de justificativa dos Srs. Marco Aurélio Damato Porto (CPF: XXX.220.187-XX) , ex-Vice-Presidente e Presidente do Inea, e do Sr. Fernando Antônio de Freitas Mascarenhas (CPF: XXX.463.637-XX) , ex-Diretor de Recuperação Ambiental do Inea, por terem permitido que o Contrato 03/2013-Inea sofresse alterações superiores aos limites estabelecidos no art. 65 da Lei 8.666/1993 (conforme análise consubstanciada no Subtópico B.5) ;
c)	aplicar a multa prevista no art. 58, inciso II, da Lei 8.443/1992, aos responsáveis citados na alínea anterior, fixando-lhes o prazo de 15 (quinze) dias, a contar da notificação, para comprovarem, perante o Tribunal (art. 214, inciso III, alínea "a" do Regimento Interno/TCU) , o recolhimento da dívida ao Tesouro Nacional, atualizada monetariamente desde a data do acórdão que vier a ser proferido até a data do efetivo recolhimento, se for paga após o vencimento, na forma da legislação em vigor; 
d)	autorizar, caso requerido, o parcelamento da dívida, nos termos do art. 26 da Lei 8.443/1992, em até 36 parcelas mensais e sucessivas, informando aos responsáveis que a falta de pagamento de qualquer parcela importará no vencimento antecipado do saldo devedor (art. 217, § 2º, do Regimento Interno do TCU) , sem prejuízo das demais medidas legais; 
e)	autorizar, desde logo, a cobrança judicial das dívidas, nos termos do art. 28, inciso II, da Lei 8.443/1992, caso não atendidas as notificações; 
f)	 autorizar o monitoramento das determinações aqui propostas no âmbito dos presentes autos."
	É o Relatório.

Rodrigo Numeriano Dubourcq Dantas (31920/OAB-PE), representando Ministério das Cidades (extinta); Carlos Alberto Brizzi Benevides, Ana Carolina Heringer Costa Castellano e outros, representando Dimensional Engenharia Ltda.

Não atuou.

AUDITORIA. TERMO DE COMPROMISSO. PROGRAMA DE ACELERAÇÃO DO CRESCIMENTO (PAC 2). INVESTIMENTOS APÓS DESASTRE PROVOCADO POR CHUVAS INTENSAS NO ESTADO DO RIO DE JANEIRO EM 2011. CONCORRÊNCIA NACIONAL 19/2012. OBRAS E SERVIÇOS NO CURSO DO RIO PRÍNCIPE, EM TERESÓPOLIS/RJ. PACTUAÇÃO VERBAL. ALTERAÇÃO DO OBJETO LICITADO E DO VALOR CONTRATADO EM DESRESPEITO AO DISPOSTO NA LEI GERAL DE LICITAÇÕES. AUDIÊNCIAS, OITIVAS E DILIGÊNCIAS. PRESCRIÇÃO INTERCORRENTE DAS PRETENSÕES PUNITIVA E RESSARCITÓRIA. RELEVÂNCIA DA MATÉRIA. FALTA DE CAPACIDADE OPERACIONAL DO INEA PARA GERENCIAR OBRAS DE GRANDE PORTE. MOROSIDADE NA APURAÇÃO DE GLOSAS. CIÊNCIAS E RECOMENDAÇÕES. ARQUIVAMENTO.

RELATÓRIO DE AUDITORIA (RA)

Secretaria de Fiscalização de Infraestrutura Urbana (SeinfraUrbana).

Trata-se de relatório de auditoria com vistas a avaliar a legalidade e a legitimidade da utilização dos recursos referentes ao Termo de Compromisso 0367.942-42/2011 (Siafi 671376) , vinculado à segunda etapa do Programa de Aceleração do Crescimento (PAC 2) . 
2.	Esse empreendimento está inserido no conjunto de investimentos realizados pela União na Região Serrana do estado do Rio de Janeiro após o desastre provocado por intensas chuvas no ano de 2011. O referido instrumento de repasse teve por objeto a realização de serviços no curso do Rio Príncipe, localizado em Teresópolis/RJ, que inicialmente incluíam terraplenagem para implantação de calha, obras hidráulicas para proteção de taludes, construção de três barragens para amortecimento de cheias, recomposição vegetal e a implantação de parque fluvial.
3.	São partes do termo de compromisso: (i) a União Federal, por intermédio do extinto Ministério das Cidades (atualmente Ministério do Desenvolvimento Regional - MDR) , na qualidade de compromitente, representado pela Caixa Econômica Federal (Caixa) ; (ii) o Estado do Rio de Janeiro, na qualidade de compromissário; e (iii) o Instituto Estatual do Ambiente (Inea) , como interveniente executor. 
4.	As intervenções em comento no Rio Príncipe foram inseridas no escopo da Concorrência Nacional 19/2012, que também abrangeu obras relativas ao Rio Imbuí e ao Rio Paquequer (afluentes do Rio Príncipe, também situados no município de Teresópolis) , sendo estas custeadas por recursos de outro instrumento de repasse firmado com o então Ministério das Cidades, enquanto aquelas tiveram como fonte de recursos o Termo de Compromisso 0367.942-42/2011.
5.	No que importa a estes autos, o objeto daquela concorrência foi adjudicado para a empresa Dimensional Engenharia Ltda., originando o Contrato 03/2013-Inea, datado em 18/2/2013, no valor de R$ 160.316.556,72.
6.	Conforme historiado pela unidade instrutiva, a fiscalização constatou que o objeto do Contrato 03/2013-Inea sofreu, por meio do primeiro termo aditivo, datado de 10/12/2014, substanciais alterações referentes, especialmente: (i) aos valores de suas etapas, (ii) ao escopo dos serviços previstos, (iii) ao cronograma de execução, e (iv) à metodologia de execução das obras.
7.	Porém, as intervenções relativas ao Rio Príncipe já eram dadas como concluídas à época da fiscalização, mesmo não tendo as alterações no escopo do contrato sido formalizadas por meio de aditivos, o que foi confirmado tanto pelos representantes do Inea quanto por agentes da Caixa Econômica Federal (mandatária) , como se observa da transcrição do seguinte trecho do Relatório de Fiscalização 194/2015 (peça 55, p. 15) :
61. O fato é que, até a data de conclusão dos trabalhos em campo desta auditoria, as alterações contratuais referentes à exclusão das barragens do escopo do contrato configuravam como pactuação verbal, situação enfaticamente vedada pela legislação, como o art. 60 da Lei 8.666/1993, e pela jurisprudência aplicável ao âmbito da administração pública. Segundo o que representantes do Inea e da Caixa relataram durante a visita à obra, a formalização da alteração contratual, por meio da celebração de aditivo, ainda dependia de levantamentos dos valores e dos serviços envolvidos.
8.	Os ajustes verbais impedem o conhecimento do real montante de serviços associados à consecução de cada etapa do empreendimento e implicam prejuízos à isonomia, à transparência e à competitividade do processo de contratação, representando grave afronta à legislação, em especial ao art. 65 da Lei 8.666/1993 e à jurisprudência do TCU.
9.	Dessa forma, considerando que, à época, o Contrato 03/2013Inea se encontrava em fase de encerramento, foi proposta: (i) a realização de oitiva do MCidades, da Caixa, do Inea, e da empresa Dimensional Engenharia Ltda., para que se pronunciassem sobre as irregularidades encontradas; e (ii) a realização de audiência dos agentes Marco Aurelio Damato Porto (que exerceu os cargos de Vice-Presidente e posteriormente Presidente do Inea) e Fernando Antônio de Freitas Mascarenhas (Ex-Diretor de Recuperação Ambiental) , responsáveis pelas alterações contratuais. Essa proposta de saneamento dos autos foi aprovada por meio de despacho do então relator, Ministro Raimundo Carreiro, datado de 08/12/2015 (peça 58) .
10.	Necessitando de informações adicionais para a finalização do exame da matéria, a SeinfraUrbana autorizou nova diligência ao Inea em 09/10/2019, reiterando a diligência ao Inea em 18/9/2020, momento em que foi realizada também nova diligência à Caixa Econômica Federal.
11.	Nessa assentada, portanto, a SeinfraUrbana promoveu o exame de todas as informações colhidas para o deslinde do feito. Ao fim de sua manifestação, a unidade instrutiva propõe: (i) rejeitar as razões de justificativa dos agentes Marco Aurelio Damato Porto e Fernando Antônio de Freitas Mascarenhas e aplicar-lhes sanção de multa do art. 58, inciso II, da Lei 8.443/1992; e (ii) fazer determinações ao Inea e à Caixa Econômica Federal acerca da apuração de valores relativos aos Termos de Compromisso 0367.94242/2011 e 0367.943-57/2011 pagos em desacordo com os serviços contratados/executados no âmbito do Contrato 03/2013-Inea, objeto dos processos E07/002.3610/2019 e E07/002.5551/2019.
12.	Feito esse breve histórico, passo a examinar a matéria.
I - Da prescrição intercorrente
13.	O termo inicial para contagem do prazo prescricional, no caso, deve ser, nos termos do art. 4º, inciso IV da Resolução-TCU 334/2022, a data do conhecimento da irregularidade, a saber, 14/10/2015, data da instrução do relatório de fiscalização. 
14.	A partir dessa data, identifiquei os seguintes marcos interruptivos, ainda nos anos de 2015 e 2016:
14.1.	despacho do então relator autorizando o saneamento dos autos em 8/12/2015 (peça 58) ;
14.2.	despachos da SeinfraUrbana autorizando a prorrogação de prazo para atendimento de audiências em 28 e 29/12/2015 (peças 77-79) ;
14.3.	ofícios de notificação de prorrogação de prazo para atendimento de audiências em 28/12/2015 (peças 81-82 e 85) ;
14.4.	 ofícios de notificação de prorrogação de prazo para atendimento de oitiva em 5/1/2016 (peça 91) ;
15.	Partindo da data do último marco interruptivo, 5/1/2016, a Unidade Técnica somente voltou a se manifestar nos autos em 9/12/2019, tendo sido ultrapassado, portanto, o prazo de três anos a que alude o art. 8º da Resolução-TCU 334/2022, sem que houvesse marcha processual.
16.	Como se observa do breve histórico feito anteriormente, a pretensão punitiva em relação aos atos irregulares de alteração contratual e a pretensão ressarcitória dos possíveis danos ao erário - decorrentes daqueles atos - foram alcançadas pela prescrição intercorrente.
17.	Não constatei, nos autos, qualquer apuração do fato ou da tentativa de solução conciliatória de iniciativa dos órgãos envolvidos que pudesse interromper o curso do prazo da prescrição (art. 5º, § 4° da Resolução-TCU 334/2022) . Ainda que eu considerasse, como supôs a Unidade Técnica, o fato de que os processos abertos no âmbito do Inea com vistas à apuração das glosas relativas ao Contrato 03/2013-Inea (E-07/002.3610/2019 e E-07/002.5551/2019) estão tratando dos serviços de fato executados, bem como do confronto com a documentação das respectivas medições e pagamentos, o fato é que os mencionados processos administrativos somente foram instaurados em 2019, quando já estariam igualmente prescritas as pretensões ressarcitória e punitiva desta Corte.
18.	Considerando ainda a informação da SeinfraUrbana de que a TCE instaurada pelo TCU para apurar o uso dos recursos federais no Contrato 03/2013-Inea (TC Processo 011.017/2018-0) trata, tão somente, de irregularidades identificadas na fase de licitação do empreendimento em comento e que as apurações referentes aos serviços executados e às alterações contratuais - tratadas neste TC Processo 011.479/2015-9 - é que iriam subsidiar possível alteração de escopo daquela Tomada de Contas Especial, igualmente não é possível dela aproveitar causas interruptivas, nos termos do art. 6º da Resolução-TCU 334/2022.
19.	Portanto, não é possível acatar as propostas de multa e de determinações feitas pela Unidade Técnica, devendo ser arquivados os presentes autos, nos termos do art. 11 da Resolução-TCU 334/2022.
II - Da relevância da matéria e da necessidade de ciência do Inea
20.	Ainda que estes autos tenham sido alcançados pela prescrição, redundando em seu arquivamento, isso não impede, nos termos do art. 12 da Resolução-TCU 334/2022, a adoção de providências por parte desta Corte.
21.	O que foi tratado nestes autos é matéria de extrema relevância. Vale lembrar que os municípios de Nova Friburgo, Petrópolis e Teresópolis, localizados na Região Serrana do Estado do Rio de Janeiro, foram gravemente impactados pelas chuvas ocorridas em janeiro de 2011, tendo sido essa calamidade extensamente veiculada pelos meios de comunicação e classificada pela ONU como o 8º maior deslizamento ocorrido no mundo nos últimos cem anos. As informações sobre as consequências do evento não são precisas, porém envolvem estimativas de quase mil mortes e trinta mil pessoas desalojadas ou desabrigadas.
22.	Neste contexto, o Comitê Gestor do PAC autorizou, ainda em 2011 e em anos posteriores, a seleção de projetos em caráter extraordinário para realização de intervenções naquelas cidades mais populosas da região serrana, dando origem a diversas contratações. A importância socioeconômica dos empreendimentos contratados se ampara na expectativa de que as intervenções custeadas com recursos federais possam evitar ou diminuir as consequências de novos eventos climáticos de grande magnitude.
23.	A SeinfraUrbana, entretanto, relata que a dimensão da catástrofe de 2011 não se coaduna com o fato de que, mais de dez anos após a celebração dos instrumentos de transferências, ainda persistem obras remanescentes das quais dependem a plena funcionalidade dos empreendimentos, como registrou o próprio Inea em relação aos empreendimentos em Teresópolis, inclusive aumentando a probabilidade de riscos associados às obras, como alertado pela equipe de fiscalização (peça 55, p. 17) :
"78. Frise-se ainda que, sem a construção das barragens previstas, atualmente três braços de rios, que correm em calhas naturais, descem de encostas acidentadas de serras próximas e desembocam na parte do Rio que foi canalizada sem passar por quaisquer sistemas de amortecimento do fluxo de água. Desta forma, tem-se relevantes riscos de assoreamento, ou mesmo, de destruição de partes da obra já realizada, caso o volume de água escoada venha aumentar substancialmente em função das fortes chuvas comuns na região."
24.	Prossegue a unidade instrutora apontando que questões relacionadas a deficiências de projetos estão entre as pendências que impediam o prosseguimento das obras remanescentes do Termo de Compromisso 0367.942-42/201, conforme se evidencia no seguinte trecho da análise realizada pelo MDR (peça 143, p. 3) sobre a nova solução técnica proposta para contenção de enxurradas (reservatório Offline) : 
" (...) na solução proposta não foram consideradas estruturas adicionais para retenção dos detritos, haja vista que a jusante das barreiras flexíveis existentes ainda resta o volume a ser retido de 127.650 m3."
25.	As irregularidades e ineficiências observadas nestes autos são comuns a outros processos que tratam de obras sob gestão do Inea, restando evidenciadas as dificuldades operacionais daquele instituto estadual de atuar em obras de grande porte, especialmente quanto ao cumprimento das exigências para utilização de recursos federais. Conforme evidenciou a equipe de fiscalização, o Estado do Rio de Janeiro solicitou ao ministério concedente que fossem dispensadas exigências mínimas e essenciais do regular processo de transferência de recursos, a exemplo da apresentação de projetos de engenharia e transferências diretas ao ente federativo, para que não envolvesse a interveniência da Caixa Econômica Federal (peça 142, p. 3) .
26.	Em relação à contratação objeto destes autos, o Inea instaurou processos com vistas à apuração dos valores investidos no contrato, bem como para apuração de responsabilidades pelas falhas. Todavia, não é razoável que essas apurações perdurem por tanto tempo. As irregularidades em questão foram apontadas por este Tribunal em 2015 e já naquela ocasião fora reportado que o Contrato 03/2013-Inea se encontrava em fase de encerramento, tendo a última medição ocorrido em dezembro de 2014.
27.	A insuficiente capacidade operacional do Inea, aliás, não é novidade para esta Corte. São frequentes as constatações relativas a deficiências de projeto, a sobrepreços, a irregularidades na condução de licitações e a discrepâncias entre os parâmetros de projeto e as respectivas execuções de obras geridas por aquele instituto, a exemplo do que restou decidido nos Acórdão 2150/2021-TCU-Plenário (rel. min. Benjamin Zymler) , Acórdão 670/2018-TCU-Plenário (de minha relatoria) , Acórdão 1411/2016-TCU-Plenário (rel. min. Vital do Rêgo) e Acórdão 2308/2013-TCU-Plenário (rel. min. Raimundo Carreiro) .
28.	É inaceitável esse estado de coisas. Não se pode prescindir, ainda que seja para o atendimento de emergências, como o caso de desastres naturais, de um planejamento estratégico, da completude e da qualidade dos projetos, obras e serviços custeados com recursos federais, os quais têm origem na arrecadação de recursos da sociedade. O Brasil não pode deixar de aprender com a experiência de planejamento e de execução dos países desenvolvidos e de seus órgãos e entidades, como já tenho defendido neste Plenário em diversas oportunidades. 
29.	É inconcebível, em plena era digital e quando o país tenciona ser membro da Organização para a Cooperação e Desenvolvimento Econômico (OCDE) , que ainda tenhamos de conviver com o desperdício de recursos com obras de infraestrutura que não sejam efetivas no atendimento das demandas dos cidadãos. Nessa toada, peço licença para transcrever aqui o trecho do voto condutor do Acórdão 1462/2022-TCU-Plenário, de minha relatoria:
"114. Enquanto isso, o país precisa, repito, profissionalizar a gestão de seus recursos hídricos, promovendo a incorporação de boas práticas em relação a todas as fases da gestão dos projetos de infraestrutura hídrica, de modo que a estruturação, a seleção e a alocação de recursos, sejam públicos ou privados, atendam a critérios técnicos e busquem a satisfação do interesse público. Os contribuintes e os usuários das águas não suportam mais assistir a obras inacabadas, paralisadas ou, quando concluídas, muito distantes das previsões de custo e prazo, de qualidade duvidosa, que não atendem plenamente as finalidades a que se destinam e, por vezes, sem planejamento em relação aos custos de operação e manutenção de suas infraestruturas."
30.	Nesse sentido, ainda que tenha proposto o arquivamento deste processo pela ocorrência da prescrição, entendo que deve ser proposta ciência ao Instituto Estatual do Ambiente (Inea-RJ) acerca da alteração do objeto e do valor do Contrato 03/2013-Inea.
31.	Acompanho o exame da SeinfraUrbana quanto à metodologia utilizada no relatório de fiscalização para cálculo dos percentuais de alterações do Contrato 03/2013-Inea. Conforme o citado relatório, houve substancial alteração de 68,46% referente à etapa executada das intervenções no Rio Príncipe, superando o valor limite de 25% estipulado no art. 65, da Lei 8.666/1993.
32.	A unidade técnica refutou adequadamente a argumentação dos responsáveis de que o caso sob análise envolveria alterações excepcionadas pela Decisão 215/1999-TCU-Plenário, tal como já tinha feito por ocasião do julgamento do Acórdão 2150/2021-TCU-Plenário (rel. min. Benjamin Zymler) , que julgou as irregularidades relativas às obras do Rio Bengalas, em situação bastante semelhante à destes autos.
33.	Portanto, para que sejam adotadas medidas internas com vistas à prevenção de outras ocorrências semelhantes, proponho dar ciência ao Inea acerca da alteração irregular do objeto e do valor do Contrato 03/2013-Inea por meio do 1º Aditivo, de 10/12/2014, em percentual superior ao pelo art. 65, §1º, da Lei 8.666/1993 e pela Decisão 215/1999-TCU-Plenário. 
	Ante o exposto, VOTO por que seja adotada a deliberação que ora submeto a este Colegiado.
TCU, Sala das Sessões, em 8 de fevereiro de 2023.
AROLDO CEDRAZ 
Relator